---
editor_options: 
  markdown: 
    wrap: 72
---

# **Estimación de la probabilidad y la media**

## **Problema 1**

Una empresa de servicio técnico recibe, en promedio, 5 solicitudes de
reparación por hora. Suponiendo que el número de solicitudes sigue una
distribución de Poisson, realiza las siguientes actividades:

### **Cálculo de probabilidad teórica**

-   Calcula la probabilidad de que en una hora lleguen exactamente 3
    solicitudes usando la fórmula de la distribución de Poisson. Expresa
    el resultado como $P(X = 3)$.

Primero, extraemos los datos clave que nos proporciona el problema:

-   **Tasa promedio de ocurrencia (**$\lambda$) La empresa recibe un
    promedio de 5 solicitudes por hora. Por lo tanto, $\lambda = 5$.

-   **Número de eventos deseado (**$k$) Queremos calcular la
    probabilidad de recibir exactamente 3 solicitudes. Por lo tanto,
    $k = 3$.

-   **Constante matemática (**$e$): La base de los logaritmos naturales,
    que equivale aproximadamente a $2.71828$.

La probabilidad de que ocurran exactamente $k$ eventos en un intervalo
dado, cuando la tasa promedio es $\lambda$, se calcula con la siguiente
fórmula matemática:

$$P(X=k) = \frac{(e^{-\lambda})\cdot\lambda^k}{k!}$$

Luego, sustituyendo $\lambda = 5$ y $k = 3$, se tiene

$$
\begin{align}
P(X=3) &= \frac{(e^{-5})(5^3)}{3!} \\
       &= \frac{125 e^{-5}}{6}\\
       &= \frac{(125)(0.0067379)}{6} \\
       &= \frac{0.8422375}{6} \\
       &\approx 0.1404
\end{align}
$$ La probabilidad teórica de que la empresa reciba exactamente 3
solicitudes de reparación en una hora es aproximadamente del $14.04\%$.

### **Simulación con una muestra**

-   Genera una muestra aleatoria de tamaño $n = 1,000$ con
    `rpois(n, lambda = 5)`.
-   Calcula la frecuencia relativa para $X = 3$ ($f_n(X = 3)$).
-   Compara e interpreta el resultado frente a la probabilidad teórica.

Para realizar esta simulación, generamos $1,000$ valores aleatorios que
siguen una distribución de Poisson con una tasa promedio $\lambda = 5$.
Luego, contamos cuántas veces aparece exactamente el valor $3$
(frecuencia absoluta) y lo dividimos entre el total de la muestra
($1,000$) para obtener la frecuencia relativa.

La tabla \@ref(tab:tab-simulacion-n100) muestra los resultados de la
simulación.

```{r tab-simulacion-n100, echo=FALSE}
# 1. Definir los parámetros
n <- 1000
lambda <- 5
k <- 3

# Fijar semilla para que el resultado sea reproducible
set.seed(1)

# 2. Realizar los cálculos
prob_teorica <- dpois(k, lambda)
muestra <- rpois(n, lambda)

frec_abs <- sum(muestra == k)
frec_rel <- frec_abs / n
diferencia <- abs(frec_rel - prob_teorica)

# 3. Crear el Data Frame
resultados_df <- data.frame(
  Tamano_Muestra = n,
  Frecuencia_Absoluta = frec_abs,
  Frecuencia_Relativa = round(frec_rel, 4),
  Prob_Teorica = round(prob_teorica, 4),
  Diferencia = round(diferencia, 4)
)

# Renombrar las columnas para presentación
colnames(resultados_df) <- c("Tamaño de la Muestra", 
                             "Frecuencia Absoluta", 
                             "$f_n(X = 3)$", 
                             "$P(X=3)$", 
                             "Diferencia")

# 4. Generar la tabla con kable
knitr::kable(
      resultados_df,
      align = "c",
      caption = "Comparación de Probabilidad Teórica vs. Empírica (Poisson λ=5, X=3)"
      )
```

La frecuencia relativa obtenida en la simulación
$f_n(X = 3) = 141/1000 = 0.141$ es sumamente cercana a la probabilidad
teórica calculada matemáticamente $P(X=3) = 0.1404$.

Este resultado ilustra la **Ley de los Grandes Números**. Esta ley
establece que, a medida que aumentamos el tamaño de nuestra muestra (en
este caso n = 1,000, que es un número bastante grande), la frecuencia
relativa o empírica de un evento tiende a acercarse cada vez más a su
probabilidad teórica real.

### **Análisis de la variabilidad entre muestras**

-   Genera $100$ muestras aleatorias de tamaño $n = 1{,}000$.
-   Calcula la frecuencia relativa para $X = 3$ en cada muestra.
-   Construye un gráfico de dispersión:
    -   Eje $X$: Indexación por cada muestra (1 a 100).
    -   Eje $Y$: Frecuencias relativas $f_n(X = 3)$.
-   Dibuja una línea horizontal en $P(X = 3)$ y comenta si existe una
    tendencia.

La gráfica \@ref(fig:variabilidadmuestras) muestra el gráfico obtenido
al generar $100$ muestras aleatorias de tamaño $n = 1{,}000$. En él se
observa:

-   Cada punto azul representa la frecuencia relativa de una muestra.

-   La línea roja continua marca la probabilidad teórica
    $P(X=3) = 0.1404$.

```{r variabilidadmuestras, echo=FALSE, fig.cap="Variabilidad entre muestras"}
# Fijar semilla para reproducibilidad
set.seed(1)

# Parámetros
B <- 100          # número de muestras
n <- 1000         # tamaño de cada muestra
lambda <- 5

# Probabilidad teórica de X = 3
p_teorica <- dpois(3, lambda)  # = exp(-5)*5^3/6

# Generar 100 muestras y calcular frecuencias relativas
frec_rel <- replicate(B, mean(rpois(n, lambda) == 3))

# Gráfico de dispersión
plot(1:B, frec_rel,
     xlab = "Índice de la muestra",
     ylab = "Frecuencia relativa de X = 3",
     main = "Variabilidad de la frecuencia relativa en 100 muestras",
     pch = 19, col = rgb(0, 0, 1, 0.5),
     ylim = range(c(frec_rel, p_teorica))  # para asegurar que la línea se vea
)

# Línea horizontal en la probabilidad teórica
abline(h = p_teorica, col = "red", lwd = 2, lty = 2)

# También se puede añadir una leyenda
legend("topright", legend = c("Frecuencias observadas", 
                              paste0("Teórica: ", round(p_teorica, 4))),
       col = c("blue", "red"), pch = c(19, NA), lty = c(NA, 2), lwd = c(NA, 2))
```

Para cuantificar la variabilidad esperada por azar, se calculó el error
estándar teórico (SE) de la frecuencia relativa. Sea
$p = P(X=3) = 0.1404$, entonces

$$\text{SE} = \sqrt{\frac{p(1-p)}{n}} = \sqrt{\frac{(0.1404)(0.8596)}{1000}}\approx 0.0110$$
Se construyó una banda de $\pm 1.96$ errores estándar alrededor de $p$,
la cual estará limitada por el intervalo
$[p - 1.96\,\text{SE},\; p + 1.96\,\text{SE}] \approx [0.1188,\; 0.1620]$.
Esta banda contiene aproximadamente el $95\%$ de las frecuencias
relativas si el modelo es correcto y el tamaño de muestra es grande
(aproximación normal).

```{r banda, echo=FALSE, fig.cap="Validación empírica de la probabilidad teórica mediante simulación: banda de confianza aproximada al 95%"}
# Fijar semilla para reproducibilidad
set.seed(1)

# Parámetros
B <- 100          # número de muestras
n <- 1000         # tamaño de cada muestra
lambda <- 5

# Probabilidad teórica de X = 3
p_teorica <- dpois(3, lambda)  # = exp(-5)*5^3/6

# Generar 100 muestras y calcular frecuencias relativas
frec_rel <- replicate(B, mean(rpois(n, lambda) == 3))

# Calcular error estándar teórico
se_teorico <- sqrt(p_teorica * (1 - p_teorica) / n)

# También podemos calcular la desviación estándar empírica de las frecuencias
se_empirico <- sd(frec_rel)

# Crear gráfico de dispersión
plot(1:B, frec_rel,
     xlab = "Índice de la muestra",
     ylab = "Frecuencia relativa de X = 3",
     pch = 19, col = rgb(0, 0, 1, 0.5),
     ylim = range(c(frec_rel, p_teorica - 1.96*se_teorico, p_teorica + 1.96*se_teorico))
)

# Añadir banda de ±1.96 errores estándar teóricos
rect(xleft = 0, xright = B+1, 
     ybottom = p_teorica - 1.96*se_teorico, 
     ytop = p_teorica + 1.96*se_teorico,
     col = rgb(0.8, 0.8, 0.8, 0.5), border = NA)

# Línea horizontal en la probabilidad teórica
abline(h = p_teorica, col = "red", lwd = 2, lty = 1) # sólida para que destaque

# Opcional: añadir líneas punteadas en los límites de la banda
abline(h = p_teorica + 1.96*se_teorico, col = "red", lwd = 1, lty = 3)
abline(h = p_teorica - 1.96*se_teorico, col = "red", lwd = 1, lty = 3)

# Leyenda
legend("topright", 
       legend = c("Banda ±1.96 SE teórico"),
       col = c(rgb(0.8,0.8,0.8,0.5)), 
       pch = c(19, NA, 15), 
       lty = c(NA, 1, NA), 
       lwd = c(NA, 2, NA),
       pt.cex = c(1, NA, 2))
```

La gráfica \@ref(fig:banda) muestra que la mayoría de las frecuencias
relativas ($95$ de cada $100$, en promedio) caen dentro de la banda
gris. En este caso particular, con la semilla 1 (`set.seed(1)`), se
puede contar cuántos puntos quedan fuera para verificar si se aproxima
al $5\%$ esperado (por ejemplo, podrían ser 4 o 6). Esto confirma que la
variabilidad observada es coherente con la teoría.

### **Impacto del tamaño muestral**:

-   Genera muestras aleatorias con tamaños: 5, 10, 20, 30, 40, 50, 60,
    70, 80, 90, 100, 200, 300, 400, 500, 600, 700, 800, 900 y 1,000.
    Agrega valores si consideras que mejora el análisis de los
    resultados.
-   Calcula la frecuencia relativa de $X = 3$ para cada tamaño.
-   Construye un gráfico de dispersión:
    -   Eje $X$: Indexación (1 al 20) por cada tamaño muestral.
    -   Eje $Y$: Frecuencias relativas $f_n(X = 3)$.
-   Dibuja la línea en $P(X = 3)$ y describe si aparece una tendencia.

Se seleccionan los siguientes tamaños de muestras
$n \in \lbrace 5, 10, 20, 30, 40, 50, 60, 70, 80, 90,100, 200, 300, 400, 500, 600, 700, 800, 900, 1000, 2000, 5000, 10000 \rbrace$

Para cada tamaño, se genera una única muestra aleatoria de una
distribución de Poisson con $\lambda =5$ utilizando la función `rpois`.
Se emplea un diseño de **muestreo anidado**: se genera una sola muestra
de tamaño $n = 10{,}000$ y se toman los primeros $n$ elementos para
cada tamaño muestral. Este enfoque garantiza que la muestra de tamaño
$n$ es un subconjunto de todas las muestras de tamaño mayor, lo que
permite visualizar la convergencia acumulativa de la frecuencia relativa
conforme se incorporan más observaciones de la misma realización.

Luego, se calcula la frecuencia relativa $f_n(X = 3)$ como:

$$f_n(X = 3) = \frac{\text{número de valores igual a 3 en la muestra de tamaño n}}{n}$$

```{r impacto-frec-relativa, echo=FALSE}
set.seed(1)

# Tamaños muestrales
tamanos <- c(5, 10, 20, 30, 40, 50, 60, 70, 80, 90,
             100, 200, 300, 400, 500, 600, 700, 800, 900, 1000, 2000, 5000, 10000)

lambda <- 5

# Generar la muestra más grande y tomar subconjuntos (diseño anidado)
muestra_total <- rpois(max(tamanos), lambda)

p_teorica <- dpois(3, 5)

frec_abs <- sapply(tamanos, function(n) sum(muestra_total[1:n] == 3))
frec_rel <- frec_abs / tamanos

tabla_resultados <- data.frame(
  Tamaño = tamanos,
  Frec_Absoluta = frec_abs,
  Frec_Relativa = round(frec_rel, 4),
  Error = round(frec_rel - p_teorica, 4)
)

knitr::kable(tabla_resultados,
             caption = "Frecuencia absoluta y relativa de X = 3, y error respecto a la probabilidad teórica",
             col.names = c("Tamaño muestral (n)",
                           "Frecuencia absoluta (éxitos)",
                           "Frecuencia relativa $f_n(X = 3)$",
                           "Error $f_n(X = 3) - P(X=3)$"),
             align = "c")
```

Para tamaños pequeños ($n \leq 50$): las frecuencias relativas presentan
una gran variabilidad y pueden alejarse considerablemente del valor
teórico como muestra la Tabla \@ref(tab:impacto-frec-relativa). Por
ejemplo, con $n=5$ es posible obtener valores extremos ($0$, $0.2$,
$0.4$, etc.) debido al azar.

A medida que $n$ aumenta: la frecuencia relativa tiende a estabilizarse
y acercarse a la probabilidad teórica. Para $n=1000$: la estimación
suele ser muy próxima a $0.1404$, aunque persiste una pequeña diferencia
aleatoria.

```{r fig-efecto, echo=FALSE, fig.cap="Efecto del tamaño muestral en la estimación de P(X=3)"}
# Parámetros (se reutiliza la misma muestra anidada para coherencia)
lambda <- 5
p_teorica <- dpois(3, lambda)  # e^{-5} · 5^3 / 3! ≈ 0.1404

# Tamaños muestrales
tamanos <- c(5, 10, 20, 30, 40, 50, 60, 70, 80, 90,
             100, 200, 300, 400, 500, 600, 700, 800, 900, 1000, 2000, 5000, 10000)
k <- length(tamanos)

# Frecuencias relativas del diseño anidado (ya calculadas con set.seed(1))
set.seed(1)
muestra_total <- rpois(max(tamanos), lambda)
frec_rel <- sapply(tamanos, function(n) mean(muestra_total[1:n] == 3))

# Gráfico
plot(1:k, frec_rel,
     xlab = "Índice del tamaño muestral",
     ylab = expression(f[n](X == 3)),
     xaxt = "n", pch = 19, col = "blue",
     ylim = c(0.05, 0.25),
     main = "Convergencia de la frecuencia relativa a P(X=3)")
axis(1, at = 1:k, labels = tamanos, las = 2, cex.axis = 0.7)
abline(h = p_teorica, col = "red", lwd = 2, lty = 2)
legend("topright",
       legend = c("Frecuencia observada",
                  paste0("P(X=3) = ", round(p_teorica, 4))),
       col = c("blue", "red"), pch = c(19, NA), lty = c(NA, 2), lwd = c(NA, 2))
```

Al incrementar el tamaño de la muestra, la frecuencia relativa converge
hacia la probabilidad teórica. El gráfico de la Figura
\@ref(fig:fig-efecto) ilustra cómo el error de estimación disminuye
conforme $n$ aumenta, lo que justifica el uso de muestras grandes para
obtener estimaciones precisas.

De acuerdo con lo anterior, el análisis empírico confirma que el tamaño
muestral es un factor crítico en la precisión de las estimaciones.
Muestras pequeñas pueden dar lugar a estimaciones muy variables y poco
fiables, mientras que muestras grandes proporcionan valores más estables
y cercanos al parámetro poblacional. Este principio fundamental de la
estadística se visualiza claramente en la Figura
\@ref(fig:fig-efecto).

### **Convergencia de la media muestral**:

-   Genera 100 muestras de tamaño $n = 1,000$.
-   Calcula el promedio muestral de solicitudes en cada muestra.
-   Construye un gráfico de dispersión:
    -   Eje $X$: Indexación por cada muestra (1 a 100).
    -   Eje $Y$: Promedios muestrales.
-   Traza la línea horizontal en la media teórica ($\lambda$) y analiza
    la tendencia.

Analizaremos el comportamiento de la media muestral $\overline{X}$ como
estimador de la media teórica $\lambda = 5$ en una distribución de
Poisson. Para ello, se generan $100$ muestras independientes de tamaño
$n = 1000$ y se calcula la media de cada una. Luego se representan
gráficamente y se comparan con el valor poblacional.

Se fija una semilla para reproducibilidad. Se generan $B = 100$
muestras, cada una de tamaño $n = 1000$, de una población Poisson con
$\lambda = 5$. Para cada muestra $i$ se calcula la media muestral:

$$\overline{X}_i = \frac{1}{n}\sum_{j=1}^{n} X_{ij}$$

En la Tabla
\@ref(tab:tab-medias-muestrales) se presentan las medias muestrales
obtenidas de las primeras 20 muestras (de un total de 100). Se incluye
la diferencia respecto a la media teórica para evaluar visualmente la
magnitud del error de estimación.

```{r tab-medias-muestrales, echo=FALSE}
# Fijar semilla para reproducibilidad
set.seed(1)

# Parámetros
B <- 100          # número de muestras
n <- 1000         # tamaño de cada muestra
lambda <- 5       # media teórica

# Generar las 100 medias muestrales
medias <- replicate(B, mean(rpois(n, lambda)))

# Crear data frame con índice, media y error (solo primeras 20 filas)
tabla_medias <- data.frame(
  Muestra = 1:20,
  Media_muestral = round(medias[1:20], 4),
  Error = round(medias[1:20] - lambda, 4)
)

# Mostrar tabla con kable
knitr::kable(tabla_medias,
             caption = "Medias muestrales de las primeras 20 muestras.",
             col.names = c("Índice", "Media muestral $\\overline{X}$", "Error $\\overline{X} - \\lambda$"),
             align = "c")
```

Podemos ver que las primeras $20$ medias muestrales mostradas oscilan
muy cerca de $\lambda = 5$, con errores del orden de $\pm 0.1$ o
menores. Esto es consistente con lo que predice la Ley de los Grandes
Números: para $n = 1000$ observaciones, $\bar{X}_i$ converge en
probabilidad a $\lambda$. Además, por el Teorema Central del Límite,
cada $\bar{X}_i$ se distribuye aproximadamente como:

$$\bar{X}_i\,\dot\sim N\left(\lambda, \frac{\lambda}{n}\right) = N\left(5, \frac{5}{1000}\right)$$
lo que da una desviación estándar de $\sqrt{5/1000} \approx 0.0707$. Por
eso los errores rara vez superan $\pm 0.15$ (aproximadamente $2$
desviaciones estándar).

```{r fig-convergencia-media-muestral, echo=FALSE, fig.cap="Convergencia de la media muestral (n = 1000)"}
# Fijar semilla para reproducibilidad
set.seed(1)

# Parámetros
B <- 100          # número de muestras
n <- 1000         # tamaño de cada muestra
lambda <- 5       # media teórica

# Generar las 100 medias muestrales
medias <- replicate(B, mean(rpois(n, lambda)))

# Gráfico de dispersión
plot(1:B, medias,
     xlab = "Índice de la muestra",
     ylab = "Media muestral",
     pch = 19, col = rgb(0, 0, 1, 0.5),
     ylim = range(c(medias, lambda)))  # para asegurar que la línea se vea

# Línea horizontal en la media teórica
abline(h = lambda, col = "red", lwd = 2, lty = 2)

# Leyenda
legend("topright", legend = c("Medias muestrales", 
                              paste0("Media teórica λ = ", lambda)),
       col = c("blue", "red"), pch = c(19, NA), lty = c(NA, 2), lwd = c(NA, 2))
```

El gráfico de la Figura \@ref(fig:fig-convergencia-media-muestral)
ilustra empíricamente que la media muestral converge en probabilidad
hacia la media poblacional. Al aumentar $n$, las estimaciones se
concentran cada vez más cerca del valor verdadero.

Por el **Teorema Central del Límite**, cada media muestral se distribuye
aproximadamente como:

$$\bar{X}_i \;\dot\sim\; N\!\left(\lambda,\; \frac{\lambda}{n}\right)$$

Estandarizando:

$$Z = \frac{\bar{X}_i - \lambda}{\sqrt{\lambda/n}} \;\sim\; N(0,1)$$

De la distribución normal estándar se sabe que:

$$P(-1.96 \leq Z \leq 1.96) = 0.95$$

Sustituyendo y despejando:

$$P\!\left(\lambda - 1.96\sqrt{\frac{\lambda}{n}} \;\leq\; \bar{X}_i \;\leq\; \lambda + 1.96\sqrt{\frac{\lambda}{n}}\right) = 0.95$$

Con $\lambda = 5$ y $n = 1000$:

$$1.96\sqrt{\frac{5}{1000}} = 1.96 \times 0.0707 \approx 0.1386$$

Por lo tanto, el **intervalo del 95%** es:

$$(5 - 0.1386,\; 5 + 0.1386) = (4.8614,\; 5.1386)$$

Esto significa que aproximadamente 95 de las 100 medias muestrales deben
caer en ese intervalo, lo cual es exactamente lo que se observa en la
figura.

```{r banda-95, echo=FALSE, fig.cap="Medias muestrales con banda del 95% según el TCL"}
# Fijar semilla para reproducibilidad
set.seed(1)

# Parámetros
B <- 100
n <- 1000
lambda <- 5

# Generar las 100 medias muestrales
medias <- replicate(B, mean(rpois(n, lambda)))

# Error estándar teórico y límites al 95%
ee <- sqrt(lambda / n)
lim_inf <- lambda - 1.96 * ee
lim_sup <- lambda + 1.96 * ee

# Gráfico de dispersión
plot(1:B, medias,
     xlab = "Índice de la muestra",
     ylab = "Media muestral",
     pch = 19, col = rgb(0, 0, 1, 0.5),
     ylim = range(c(medias, lim_inf - 0.02, lim_sup + 0.02)),
     yaxt = "n")

# Eje Y personalizado con los valores de los extremos
eje_y <- sort(unique(c(
  seq(round(lim_inf - 0.1, 1), round(lim_sup + 0.1, 1), by = 0.05),
  lambda, round(lim_inf, 4), round(lim_sup, 4)
)))
axis(2, at = c(lambda, round(lim_inf, 4), round(lim_sup, 4)),
     labels = c(expression(lambda == 5), 
                round(lim_inf, 4), 
                round(lim_sup, 4)),
     las = 1, cex.axis = 0.85)

# Banda sombreada del 95%
rect(0, lim_inf, B + 1, lim_sup, col = rgb(0.8, 0.8, 0.8, 0.3), border = NA)

# Redibujar puntos sobre la banda
points(1:B, medias, pch = 19, col = rgb(0, 0, 1, 0.5))

# Línea de la media teórica
abline(h = lambda, col = "red", lwd = 2)

# Líneas punteadas en los límites
abline(h = lim_inf, col = "red", lty = 2, lwd = 1.5)
abline(h = lim_sup, col = "red", lty = 2, lwd = 1.5)

# Leyenda
legend("topright",
       legend = c("Banda ±1.96 EE (95%)"),
       col = c("gray"),
       pch = c(19, NA, 15),
       lty = c(NA, 1, NA),
       lwd = c(NA, 2, NA),
       pt.cex = c(1, 1, 2),
       bg = "white")
```

El gráfico de dispersión de la Figura \@ref(fig:banda-95) muestra los
100 valores de $\bar{X}_i$ distribuidos en una banda estrecha alrededor
de la línea roja $\lambda = 5$, sin tendencia ni patrón sistemático.
Esto confirma visualmente que:

-   No hay sesgo: los puntos se reparten simétricamente arriba y abajo
    de $\lambda = 5$, lo cual es esperable ya que $E[\bar{X}] = \lambda$
    (estimador insesgado).
-   Baja dispersión: la concentración de los puntos refleja la varianza
    $\lambda/n = 0.005$, que es muy pequeña.
-   Convergencia: con $n = 1000$, la media muestral es un estimador
    preciso y confiable de $\lambda$. En resumen, tanto la tabla como la
    figura ilustran empíricamente la Ley de los Grandes Números y son
    coherentes con la distribución teórica que predice el Teorema
    Central del Límite.

### **Impacto del tamaño muestral en la media**:

-   Genera muestras aleatorias con tamaños: 5, 10, 20, 30, 40, 50, 60,
    70, 80, 90, 100, 200, 300, 400, 500, 600, 700, 800, 900 y 1,000.
    Agrega valores si consideras que mejora el análisis de los
    resultados.
-   Calcula el promedio muestral para cada tamaño.
-   Construye un gráfico de dispersión:
    -   Eje $X$: Indexación (1 al 20) por cada tamaño muestral.
    -   Eje $Y$: Promedios muestrales.
-   Dibuja la línea horizontal en la media teórica ($\lambda$) y compara
    si el promedio se aproxima a medida que crece el tamaño.

Para una variable $X \sim \text{Poisson}(\lambda)$, se tiene
$E[X] = \lambda$ y $\text{Var}(X) = \lambda$. La varianza de la media
muestral es:

$$\text{Var}(\bar{X}_n) = \frac{\lambda}{n}$$

Por lo tanto, el **error estándar** decrece como:

$$\text{SE}(\bar{X}_n) = \sqrt{\frac{\lambda}{n}}$$

A mayor $n$, menor dispersión alrededor de $\lambda$, lo que garantiza
la convergencia.

Al igual que en la sección anterior, se emplea un diseño de muestreo
anidado: se genera una única muestra de tamaño $n = 10{,}000$ y se
calculan las medias muestrales sobre los primeros $n$ elementos para
cada tamaño. De este modo, la convergencia observada corresponde a una
misma realización del proceso aleatorio.

```{r tabla-impacto-tamano, echo=FALSE}
set.seed(1)

# Tamaños muestrales
tamanos <- c(5, 10, 20, 30, 40, 50, 60, 70, 80, 90,
             100, 200, 300, 400, 500, 600, 700, 800, 900, 1000,
             2000, 5000, 10000)

lambda <- 5

# Generar la muestra más grande y tomar subconjuntos (diseño anidado)
muestra_total <- rpois(max(tamanos), lambda)

# Calcular estadísticos para cada tamaño
medias      <- sapply(tamanos, function(n) mean(muestra_total[1:n]))
error       <- medias - lambda
ee_teorico  <- sqrt(lambda / tamanos)

tabla <- data.frame(
  Tamano     = tamanos,
  Media      = round(medias, 4),
  Error      = round(error, 4),
  EE_teorico = round(ee_teorico, 4),
  Var_teorica = round(lambda / tamanos, 6)
)

knitr::kable(tabla,
             caption = "Convergencia de la media muestral conforme crece n",
             col.names = c("Tamaño muestral $(n)$",
                           "Media muestral $\\bar{X}_n$",
                           "Error $\\bar{X}_n - \\lambda$",
                           "SE teórico $\\sqrt{\\lambda/n}$",
                           "Varianza teórica $\\lambda/n$"),
             align = "c")
```

En la Tabla \@ref(tab:tabla-impacto-tamano), se puede observar que para
tamaños pequeños ($n = 5, 10, 20$), la media muestral puede alejarse
considerablemente de $\lambda = 5$, con errores que reflejan la alta
varianza teórica $\lambda/n$, pero a medida que $n$ crece, el error
$\bar{X}_n - \lambda$ tiende a cero y la varianza teórica decrece.

```{r grafico-impacto-tamano, echo=FALSE, fig.cap="Convergencia de la media muestral hacia λ = 5 conforme aumenta n"}
# Banda del 95% para cada tamaño (según el TCL)
lim_sup <- lambda + 1.96 * ee_teorico
lim_inf <- lambda - 1.96 * ee_teorico

# Índices para el eje X
idx <- seq_along(tamanos)

# Configurar márgenes para etiquetas del eje X
par(mar = c(6, 4.5, 3, 1))

# Gráfico base
plot(idx, medias,
     xlab = "",
     ylab = expression(bar(X)[n]),
     main = expression("Convergencia de " * bar(X)[n] * " hacia " * lambda * " = 5"),
     pch = 19, col = rgb(0, 0, 1, 0.7),
     xaxt = "n",
     ylim = c(min(lim_inf) - 0.1, max(lim_sup) + 0.1),
     cex = 1.2)

# Eje X con los tamaños muestrales
axis(1, at = idx, labels = tamanos, las = 2, cex.axis = 0.7)
mtext("Tamaño muestral (n)", side = 1, line = 4.5)

# Banda del 95% (polígono)
polygon(c(idx, rev(idx)),
        c(lim_sup, rev(lim_inf)),
        col = rgb(0.9, 0.9, 0.9, 0.5), border = NA)

# Redibujar puntos sobre la banda
points(idx, medias, pch = 19, col = rgb(0, 0, 1, 0.7), cex = 1.2)

# Línea de la media teórica
abline(h = lambda, col = "red", lwd = 2)

# Líneas punteadas de los límites del 95%
lines(idx, lim_sup, col = "red", lty = 2, lwd = 1.2)
lines(idx, lim_inf, col = "red", lty = 2, lwd = 1.2)

# Leyenda
legend("topright",
       legend = c(expression(bar(X)[n]),
                  expression(lambda == 5),
                  "Banda 95% (±1.96 EE)"),
       col = c("blue", "red", "gray80"),
       pch = c(19, NA, 15),
       lty = c(NA, 1, NA),
       lwd = c(NA, 2, NA),
       pt.cex = c(1.2, 1, 2),
       bg = "white")
```

El gráfico de la Figura \@ref(fig:grafico-impacto-tamano) muestra que la
**banda del 95%** se estrecha progresivamente. Notar que para $n = 5$
tiene un ancho de $2 \times 1.96 \sqrt{5/5} \approx 3.92$, mientras que
para $n = 10000$ se reduce a
$2 \times 1.96 \sqrt{5/10000} = 2 \times 1.96 \times 0.0224 \approx 0.0877$.

En el gráfico se observa que todos los puntos permanecen dentro de la
banda y se concentran cada vez más cerca de la línea roja, confirmando
empíricamente la **Ley de los Grandes Números**.
