# **Estimación de intervalos de confianza**

```{r setup-problema4, echo=FALSE, message=FALSE, warning=FALSE}
# En este problema se usa kbl() de kableExtra (en lugar de kbl())
# para las tablas que requieren kable_styling(), evitando la doble
# numeración que produce bookdown cuando ambos paquetes interactúan.
```


Una empresa dedicada a la generación de energía renovable desea evaluar el rendimiento
de sus 20 generadores eléctricos portátiles, alimentados con biocombustible. Estos
generadores se utilizan en proyectos remotos, donde la eficiencia energética es crucial
para minimizar costos y reducir la huella ambiental. Para el estudio, se mide la eficiencia
energética de cada generador, expresada en kilovatios-hora por litro de combustible
(kWh/L). Los resultados son:
```r
# Muestra de eficiencia energética (kWh/L)
muestra <- c(6.12, 5.87, 5.45, 6.33, 5.71, 6.04, 5.92, 5.65, 6.18,
             5.78, 5.95, 6.21, 5.63, 5.79, 6.11, 5.88, 6.02, 5.76, 5.85, 6.10)
```

El objetivo es determinar intervalos de confianza al 95% para la eficiencia media.

Realiza las siguientes actividades:

### **Normalidad** {#normalidad}

   - Elabora un histograma y una curva de densidad de la muestra. ¿Podría
     considerarse normal la población de origen de la muestra?
   - Aplica pruebas para evaluar la normalidad. Expón claramente las hipótesis nula y
     alternativa. Determina el nivel de significancia adecuado. Argumenta el valor del
     nivel de significancia que uses.
   - Comenta si los resultados sugieren la viabilidad de usar métodos paramétricos
     para calcular intervalos de confianza.

La Tabla \@ref(tab:tab-resumen-muestra) presenta los estadísticos
descriptivos de la muestra.

```{r tab-resumen-muestra, echo=FALSE}
muestra <- c(6.12, 5.87, 5.45, 6.33, 5.71, 6.04, 5.92, 5.65, 6.18,
             5.78, 5.95, 6.21, 5.63, 5.79, 6.11, 5.88, 6.02, 5.76, 5.85, 6.10)

resumen <- data.frame(
  Estadistico = c(
                  "Media muestral",
                  "Desviación estándar",
                  "Mínimo",
                  "Máximo"),
  Simbolo     = c(
                  "$\\bar{x}$",
                  "$s$",
                  "$x_{(1)}$",
                  "$x_{(n)}$"),
  Valor       = c(
                  round(mean(muestra), 4),
                  round(sd(muestra),   4),
                  min(muestra),
                  max(muestra)),
  Unidad      = c(
                  "kWh/L",
                  "kWh/L",
                  "kWh/L",
                  "kWh/L")
)

kbl(
  resumen,
  caption   = "Estadísticos descriptivos de la muestra de eficiencia energética de los $n = 20$ generadores eléctricos portátiles.",
  col.names = c("Estadístico", "Símbolo", "Valor", "Unidad"),
  align     = c("l", "c", "c", "l"),
  escape    = FALSE
)
```

A continuación, elaboramos un histograma y una curva de densidad de la muestra.

```{r fig-hist-normalidad, echo=FALSE, fig.cap= "Histograma y curva de densidad"}
hist(muestra, breaks = 8, freq = FALSE,
     col = rgb(0, 0.5, 0.8, 0.3), border = "white",
     main = "Histograma Eficiencia energética",
     xlab = "Eficiencia (kWh/L)",
     ylab = "Densidad")

# Curva de densidad estimada (kernel)
lines(density(muestra), col = "blue", lwd = 2)

# Curva normal teórica con media y desviación muestrales
x_seq <- seq(min(muestra) - 0.5, max(muestra) + 0.5, length.out = 500)
lines(x_seq, dnorm(x_seq, mean = mean(muestra), sd = sd(muestra)),
      col = "red", lwd = 2, lty = 2)

legend("topright",
       legend = c("Densidad kernel", "Normal teórica"),
       col = c("blue", "red"), lty = c(1, 2), lwd = 2, cex = 0.85)
```

El histograma de la Figura \@ref(fig:fig-hist-normalidad) ofrece
una visión global de la distribución empírica, pero con $n = 20$
no puede caracterizar con precisión el comportamiento de las colas
ni detectar valores atípicos individuales. Para subsanar estas
limitaciones se complementa el análisis con dos herramientas
adicionales que responden preguntas distintas:

```{r fig-qq-normalidad, echo=FALSE, fig.cap=" Q-Q: Eficiencia energética"}
qqnorm(muestra,
       main = "Q-Q: Eficiencia energética",
       pch = 16, col = rgb(0, 0, 1, 0.6))
qqline(muestra, col = "red", lwd = 2)
```

El **gráfico Q-Q** (Figura \@ref(fig:fig-qq-normalidad)) evalúa
  específicamente si los cuantiles empíricos de la muestra son
  consistentes con los cuantiles teóricos de la distribución normal,
  con especial sensibilidad al comportamiento de las colas.

```{r boxplot-normalidad, echo=FALSE, fig.cap="Boxplot: Eficiencia energética"}
boxplot(muestra, horizontal = TRUE, col = rgb(0, 0.5, 0.8, 0.3),
        xlab = "Eficiencia (kWh/L)")
```


El boxplot Figura \@ref(fig:boxplot-normalidad) es aproximadamente simétrico respecto a la mediana. No se observan valores atípicos (*outliers*). La distribución no muestra asimetría marcada.


Ahora, vamos aplicar algunas pruebas de normalidad. Para todas las pruebas se plantean las mismas hipótesis:

$$H_0: \text{La muestra proviene de una población con distribución normal}$$
$$H_1: \text{La muestra NO proviene de una población con distribución normal}$$

Se utiliza $\alpha = 0.05$. Este valor es el estándar convencional en análisis estadístico y proporciona un equilibrio adecuado entre los errores tipo I (rechazar $H_0$ cuando es verdadera) y tipo II (no rechazar $H_0$ cuando es falsa). Con $n = 20$, un nivel más estricto ($\alpha = 0.01$) reduciría excesivamente la potencia de las pruebas, dificultando detectar desviaciones reales de la normalidad.


**Regla de decisión:** Si $p \geq 0.05$, no se rechaza $H_0$ (evidencia compatible con normalidad).

- **Prueba 1: Shapiro-Wilk (`sw <- shapiro.test(muestra)`)**

Es la prueba más recomendada para muestras pequeñas ($n \leq 50$) por su alta potencia para detectar desviaciones de la normalidad.


- **Prueba 2: Lilliefors (Kolmogorov-Smirnov corregido `ks <- lillie.test(muestra)}`)**

A diferencia del test K-S clásico, la corrección de Lilliefors es apropiada cuando los parámetros de la distribución se estiman a partir de la muestra.


**Prueba 3: Anderson-Darling (`ad <- ad.test(muestra)`)**

Esta prueba es especialmente sensible a desviaciones en las colas de la distribución.


```{r resumen-norm, echo=FALSE}
sw <- shapiro.test(muestra)
ks <- lillie.test(muestra)
ad <- ad.test(muestra)

resumen_norm <- data.frame(
  Prueba = c("Shapiro-Wilk", "Lilliefors (K-S)", "Anderson-Darling"),
  Estadistico = c(round(sw$statistic, 4), round(ks$statistic, 4), round(ad$statistic, 4)),
  p_valor = c(round(sw$p.value, 4), round(ks$p.value, 4), round(ad$p.value, 4)),
  Decision = c(
    ifelse(sw$p.value >= 0.05, "No se rechaza H₀", "Se rechaza H₀"),
    ifelse(ks$p.value >= 0.05, "No se rechaza H₀", "Se rechaza H₀"),
    ifelse(ad$p.value >= 0.05, "No se rechaza H₀", "Se rechaza H₀")
  )
)

kbl(resumen_norm, col.names = c("Prueba", "Estadístico", "p-valor", "Decisión (α = 0.05)"),
             caption = "Resumen de pruebas de normalidad")
```


A partir del análisis gráfico presentado en la Figura \@ref(fig:fig-hist-normalidad) (histograma con densidad kernel y curva normal teórica) y del gráfico Q–Q mostrado en la Figura \@ref(fig:fig-qq-normalidad), no se observan desviaciones evidentes respecto a la forma que caracterizaría a una distribución normal. En particular, la distribución empírica no muestra asimetrías pronunciadas ni indicios claros de multimodalidad, y la curva normal $N(\bar{x}, s^2)$ se superpone razonablemente con la densidad estimada de los datos.

Adicionalmente, las pruebas formales de normalidad cuyos resultados se resumen en la Tabla \@ref(tab:resumen-norm) producen valores $p$ elevados, por lo que **no existe evidencia estadística suficiente para rechazar la hipótesis nula de normalidad** al nivel de significancia considerado.

No obstante, debe señalarse que el tamaño muestral es relativamente pequeño ($n = 20$), lo cual limita la potencia de las pruebas de normalidad y reduce la capacidad de los métodos gráficos para detectar desviaciones moderadas respecto a la distribución normal. En consecuencia, **los resultados no demuestran que la población sea normal**, sino que indican que **los datos observados son compatibles con un modelo normal**.

Por tanto, bajo la evidencia disponible, **resulta razonable adoptar el supuesto de normalidad poblacional como aproximación para los procedimientos inferenciales posteriores (métodos paramétricos)**, particularmente para la construcción del intervalo de confianza basado en la distribución $t$ de Student, que es el procedimiento adecuado cuando:

1. La población es aproximadamente normal.
2. El tamaño de muestra es pequeño ($n = 20 < 30$).
3. La varianza poblacional $\sigma^2$ es desconocida (se estima con $s^2$).

Adicionalmente, cabe señalar que el estadístico $t$ es **relativamente robusto** ante desviaciones moderadas de la normalidad cuando la distribución subyacente es unimodal y aproximadamente simétrica (véase Montgomery & Runger, *Probabilidad y Estadística Aplicadas a la Ingeniería*, 6ta ed., Sec. 8.1). En este caso, tanto el histograma como el boxplot confirman que la distribución es unimodal, simétrica y libre de valores atípicos, condiciones bajo las cuales el intervalo $t$ mantiene un nivel de cobertura cercano al nominal incluso con $n = 20$.


 
### **Método paramétrico** {#metodo-parametrico}

   - Si se cumplen las condiciones para su aplicación, calcula un intervalo de
     confianza paramétrico.
   - Compara e interpreta este intervalo con los obtenidos mediante métodos no
     paramétricos.


Dado que en la sección anterior el análisis gráfico conjunto
(Figuras \@ref(fig:fig-hist-normalidad), \@ref(fig:fig-qq-normalidad)
y \@ref(fig:boxplot-normalidad)) y las tres pruebas formales de
normalidad (Tabla \@ref(tab:resumen-norm)) convergieron en no rechazar
el modelo normal al nivel $\alpha = 0.05$, se cumplen los supuestos
necesarios para aplicar un método paramétrico. Adicionalmente, la
varianza poblacional $\sigma^2$ es desconocida y debe estimarse a partir
de la muestra, lo que determina el procedimiento a utilizar.

**Supuestos requeridos para la validez del intervalo $t$ de Student:**

1. $X_1, X_2, \ldots, X_n \overset{\text{i.i.d.}}{\sim} N(\mu, \sigma^2)$
   con $\sigma^2$ **desconocida**. (Verificado en la sección anterior.)
2. Las observaciones son **independientes** entre sí. (Garantizado por
   el proceso de medición independiente de cada generador.)

Bajo estos supuestos, el estadístico pivotal es:

$$T = \frac{\bar{X} - \mu}{S / \sqrt{n}} \sim t_{n-1}$$

donde $S = \sqrt{\frac{1}{n-1}\sum_{i=1}^n(X_i - \bar{X})^2}$ es la
desviación estándar muestral, calculada a partir de la varianza muestral
insesgada $S^2$ (nótese que $S^2$ es un estimador insesgado de $\sigma^2$,
es decir $E[S^2] = \sigma^2$, pero $S$ en sí no es insesgado para $\sigma$
debido a la concavidad de la raíz cuadrada, por la desigualdad de Jensen:
$E[S] = E[\sqrt{S^2}] < \sqrt{E[S^2]} = \sigma$; sin embargo, el sesgo
es pequeño y decrece con $n$). Este resultado es **exacto**
(no una aproximación asintótica) bajo normalidad de la población. El
intervalo de confianza al $(1-\alpha)\times 100\%$ para $\mu$ es:

$$\bar{X} \pm t_{\alpha/2,\, n-1} \cdot \frac{S}{\sqrt{n}}$$

donde $t_{\alpha/2,\, n-1} = F_{t_{n-1}}^{-1}(1-\alpha/2)$ es el
cuantil de orden $1-\alpha/2$ de la distribución $t$ de Student con
$n-1$ grados de libertad.


```{r calculos-ic-t, echo=FALSE}
muestra <- c(6.12, 5.87, 5.45, 6.33, 5.71, 6.04, 5.92, 5.65, 6.18,
             5.78, 5.95, 6.21, 5.63, 5.79, 6.11, 5.88, 6.02, 5.76,
             5.85, 6.10)

n              <- length(muestra)
x_bar          <- mean(muestra)
s              <- sd(muestra)
alpha          <- 0.05
gl             <- n - 1
t_crit         <- qt(1 - alpha/2, df = gl)
error_estandar <- s / sqrt(n)
margen         <- t_crit * error_estandar
LI             <- x_bar - margen
LS             <- x_bar + margen
```

```{r tab-elementos-ic, echo=FALSE}
tab_elementos <- data.frame(
  Elemento  = c("Tamaño muestral",
                "Media muestral",
                "Desviación estándar muestral",
                "Grados de libertad",
                "Nivel de confianza",
                "Nivel de significancia",
                "Valor crítico",
                "Error estándar",
                "Margen de error"),
  Simbolo   = c("$n$",
                "$\\bar{x}$",
                "$s$",
                "$n - 1$",
                "$1 - \\alpha$",
                "$\\alpha$",
                "$t_{\\alpha/2,\\, n-1} = t_{0.025,\\, 19}$",
                "$s / \\sqrt{n}$",
                "$t_{0.025,19} \\cdot s/\\sqrt{n}$"),
  Valor     = c(n,
                round(x_bar,          4),
                round(s,              4),
                gl,
                paste0(100*(1-alpha), "%"),
                alpha,
                round(t_crit,         4),
                round(error_estandar, 4),
                round(margen,         4)),
  Unidad    = c("observaciones",
                "kWh/L",
                "kWh/L",
                "—",
                "—",
                "—",
                "—",
                "kWh/L",
                "kWh/L")
)

kbl(
  tab_elementos,
  caption   = "Elementos del intervalo de confianza al $95\\%$ para la eficiencia media $\\mu$",
  col.names = c("Elemento", "Símbolo", "Valor", "Unidad"),
  align     = c("l", "c", "c", "l"),
  escape    = FALSE
) %>%
  kable_styling(
    bootstrap_options = c("striped", "hover", "condensed"),
    full_width        = FALSE,
    position          = "center"
  ) %>%
  row_spec(0, bold = TRUE) %>%
  row_spec(7, bold = TRUE, background = "#eaf3fb")
```

La Tabla \@ref(tab:tab-elementos-ic) reúne todos los elementos
necesarios para construir el intervalo. El valor crítico
$t_{0.025,\, 19} = `r round(t_crit, 4)`$ refleja la mayor incertidumbre
asociada al uso de $s$ en lugar de $\sigma$: es mayor que el cuantil
normal $z_{0.025} = 1.96$, diferencia que se acentúa con muestras
pequeñas y se reduce conforme $n \to \infty$ (la distribución $t_{n-1}$
converge a la $N(0,1)$).


```{r tab-resultado-ic, echo=FALSE}
ic_t <- t.test(muestra, conf.level = 0.95)

tab_ic <- data.frame(
  Concepto  = c("Límite inferior",
                "Media muestral (centro)",
                "Límite superior",
                "Amplitud del intervalo"),
  Expresion = c("$\\bar{x} - t_{0.025,19} \\cdot s/\\sqrt{n}$",
                "$\\bar{x}$",
                "$\\bar{x} + t_{0.025,19} \\cdot s/\\sqrt{n}$",
                "$2\\, t_{0.025,19} \\cdot s/\\sqrt{n}$"),
  Valor     = c(round(LI,           4),
                round(x_bar,        4),
                round(LS,           4),
                round(2 * margen,   4)),
  Unidad    = rep("kWh/L", 4)
)

kbl(
  tab_ic,
  caption   = "Intervalo de confianza al $95\\%$ para la eficiencia media $\\mu$ de los generadores, obtenido mediante el procedimiento $t$ de Student.",
  col.names = c("Concepto", "Expresión", "Valor (kWh/L)", "Unidad"),
  align     = c("l", "c", "c", "c"),
  escape    = FALSE
) %>%
  kable_styling(
    bootstrap_options = c("striped", "hover", "condensed"),
    full_width        = FALSE,
    position          = "center"
  ) %>%
  row_spec(0, bold = TRUE) %>%
  row_spec(c(1, 3), bold = TRUE, background = "#eaf3fb") %>%
  row_spec(2, italic = TRUE)
```

```{r tab-verificacion-ttest, echo=FALSE}
tab_ver <- data.frame(
  Metodo    = c("Cálculo manual (fórmula $t$)",
                "Función `t.test()` de R"),
  LI        = c(round(LI,                    4),
                round(ic_t$conf.int[1],      4)),
  LS        = c(round(LS,                    4),
                round(ic_t$conf.int[2],      4)),
  Amplitud  = c(round(2 * margen,            4),
                round(diff(ic_t$conf.int),   4))
)

kbl(
  tab_ver,
  caption   = "Verificación cruzada del intervalo de confianza al $95\\%$: cálculo manual mediante la fórmula $t$ de Student versus resultado de la función `t.test()` de R.",
  col.names = c("Método de cálculo",
                "Límite inferior (kWh/L)",
                "Límite superior (kWh/L)",
                "Amplitud (kWh/L)"),
  align     = c("l", "c", "c", "c"),
  escape    = FALSE
) %>%
  kable_styling(
    bootstrap_options = c("striped", "hover", "condensed"),
    full_width        = FALSE,
    position          = "center"
  ) %>%
  row_spec(0, bold = TRUE)
```

```{r fig-ic-parametrico, echo=FALSE, fig.width=8, fig.height=3.5, fig.cap="Intervalo de confianza al $95\\%$ para la eficiencia media $\\mu$ de los generadores eléctricos portátiles"}

par(mar = c(4, 2, 3, 2))

plot(NULL,
     xlim = c(LI - 0.05, LS + 0.05),
     ylim = c(0.5, 1.5),
     xlab = "Eficiencia media \u03bc (kWh/L)",
     ylab = "",
     yaxt = "n",
     main = expression(paste("IC 95% para ", mu,
                             "  \u2014  Distribución ", italic(t), " de Student")))

# Segmento del intervalo
segments(LI, 1, LS, 1, col = "steelblue", lwd = 3)

# Marcas en los extremos
segments(LI, 0.90, LI, 1.10, col = "steelblue", lwd = 2)
segments(LS, 0.90, LS, 1.10, col = "steelblue", lwd = 2)

# Punto central (media muestral)
points(x_bar, 1, pch = 19, cex = 1.6, col = "steelblue")

# Etiquetas numéricas
text(LI,   0.78, round(LI,    4), cex = 0.88, col = "steelblue")
text(LS,   0.78, round(LS,    4), cex = 0.88, col = "steelblue")
text(x_bar, 1.22,
     paste0(expression(bar(x)), " = ", round(x_bar, 4)),
     cex = 0.88, col = "steelblue")
```


Las Tablas \@ref(tab:tab-elementos-ic), \@ref(tab:tab-resultado-ic) y
\@ref(tab:tab-verificacion-ttest), junto con la Figura
\@ref(fig:fig-ic-parametrico), presentan de forma desagregada la
construcción y el resultado del intervalo de confianza. El intervalo
obtenido es:

$$\text{IC}_{95\%}(\mu) =
\left[\bar{x} - t_{0.025,19}\cdot\frac{s}{\sqrt{n}},\;
      \bar{x} + t_{0.025,19}\cdot\frac{s}{\sqrt{n}}\right]
= [`r round(LI, 4)`,\; `r round(LS, 4)`] \text{ kWh/L}$$


Si el procedimiento de muestreo se replicara un número muy grande de veces bajo idénticas condiciones, aproximadamente el $95\%$ de los intervalos construidos
de esta forma contendrían el verdadero valor de $\mu$. Esta probabilidad
es una propiedad del **procedimiento**, no del intervalo particular
obtenido de esta muestra. Una vez calculados los límites
$[`r round(LI,4)`,\, `r round(LS,4)`]$, $\mu$ o está o no está en
ese intervalo; no es correcto afirmar que *"$\mu$ tiene una probabilidad
del $95\%$ de estar en este intervalo"*, ya que $\mu$ es un parámetro
fijo en el enfoque frecuentista.

 El intervalo es estrecho (amplitud $= `r round(2*margen, 4)`$ kWh/L, aproximadamente el $`r round(100*2*margen/x_bar, 1)`\%$ de $\bar{x}$), lo que refleja
la baja variabilidad observada en la muestra ($s = `r round(s,4)`$
kWh/L). Esta consistencia es coherente con lo observado en el boxplot
(Figura \@ref(fig:boxplot-normalidad)): la caja era estrecha, sin
valores atípicos, y la dispersión muestral era moderada. Un intervalo
estrecho con $n = 20$ es posible precisamente porque la muestra es
homogénea, característica que ya era visible en los gráficos de la
sección anterior.

La amplitud del intervalo está determinada por:

$$\text{Amplitud} = 2\,t_{0.025,19}\cdot\frac{s}{\sqrt{n}}
= 2 \times `r round(t_crit,4)` \times \frac{`r round(s,4)`}{\sqrt{20}}
= `r round(2*margen, 4)` \text{ kWh/L}$$

Con $n = 20$, el valor crítico $t_{0.025,19} = `r round(t_crit,4)`$
es sensiblemente mayor que $z_{0.025} = 1.96$ (diferencia del
$`r round(100*(t_crit-1.96)/1.96, 1)`\%$), lo que penaliza la precisión
del intervalo respecto al caso en que $\sigma$ fuera conocida.
Incrementar la muestra reduciría simultáneamente el error estándar
$s/\sqrt{n}$ y acercaría $t_{\alpha/2,\,n-1}$ a $z_{\alpha/2}$,
produciendo intervalos más estrechos.

La comparación detallada con los intervalos bootstrap se realiza en la
sección siguiente. Se anticipa que, dado que el supuesto de normalidad
se verifica (Tabla \@ref(tab:resumen-norm)), el intervalo $t$ es el
procedimiento de referencia: produce el intervalo de menor amplitud
esperada dentro de la clase de procedimientos con nivel de confianza
exacto del $95\%$, en el sentido de que utiliza toda la información
paramétrica disponible bajo el modelo normal.



### **Procedimiento bootstrap** {#procedimiento-bootstrap}

   - Calcula 2 tipos de intervalos de confianza para la media mediante Bootstrap.
   - Compara ambos intervalos: ¿Son similares o presentan diferencias
     significativas?
     
     
Dado que en la sección anterior se calculó el intervalo $t$ de Student
(Tabla \@ref(tab:tab-resultado-ic)) como referencia paramétrica, esta
sección construye dos intervalos de confianza al $95\%$ mediante el
método bootstrap, que no requiere supuestos distribucionales sobre la
población. La comparación entre los tres métodos permite evaluar si el
supuesto de normalidad verificado en la sección \@ref(normalidad) tiene
consecuencias prácticas sobre los límites del intervalo.

**Definición formal (bootstrap no paramétrico).** Sea
$\mathbf{x} = (x_1, \ldots, x_n)$ la muestra original y
$\hat{F}_n(x) = n^{-1}\sum_{i=1}^n \mathbf{1}_{\{x_i \leq x\}}$
la **función de distribución empírica**. Una **muestra bootstrap**
$\mathbf{x}^* = (X_1^*, \ldots, X_n^*)$ se obtiene muestreando con
reemplazo de $\hat{F}_n$:

$$X_1^*, \ldots, X_n^* \overset{\text{i.i.d.}}{\sim} \hat{F}_n$$

El **estadístico bootstrap** es $\bar{X}^* = n^{-1}\sum_{i=1}^n X_i^*$.
Su distribución empírica sobre $B$ réplicas aproxima la distribución
muestral de $\bar{X}$ bajo $F$. La justificación teórica es que
$\hat{F}_n \to F$ casi seguramente (Teorema de Glivenko-Cantelli), de
modo que la distribución de $\bar{X}^*$ bajo $\hat{F}_n$ converge a la
distribución de $\bar{X}$ bajo $F$ (Efron & Tibshirani, 1993, Cap. 6).

Se calcularán dos tipos de intervalos:

1. **Bootstrap Percentil:** utiliza directamente los cuantiles empíricos
   $Q_{\alpha/2}(\bar{X}^*)$ y $Q_{1-\alpha/2}(\bar{X}^*)$ de la
   distribución bootstrap.
2. **Bootstrap BCa** (*Bias-Corrected and Accelerated*): corrige el
   sesgo ($\hat{z}_0$) y la asimetría ($\hat{a}$) de la distribución
   bootstrap mediante ajustes a los percentiles utilizados.



```{r config-bootstrap, echo=FALSE}
muestra <- c(6.12, 5.87, 5.45, 6.33, 5.71, 6.04, 5.92, 5.65, 6.18,
             5.78, 5.95, 6.21, 5.63, 5.79, 6.11, 5.88, 6.02, 5.76,
             5.85, 6.10)

set.seed(123)
n     <- length(muestra)
B     <- 10000
alpha <- 0.05
x_bar <- mean(muestra)

# Generar B medias bootstrap
medias_boot <- replicate(B, mean(sample(muestra, size = n, replace = TRUE)))
```

```{r tab-dist-bootstrap, echo=FALSE}
tab_boot_desc <- data.frame(
  Concepto  = c("Número de réplicas",
                "Media muestral original",
                "Media de las réplicas $\\bar{X}^{**}$",
                "Desviación estándar bootstrap $\\widehat{\\text{SE}}$",
                "Sesgo bootstrap $\\bar{X}^{**} - \\bar{x}$"),
  Simbolo   = c("$B$",
                "$\\bar{x}$",
                "$\\bar{X}^{**} = B^{-1}\\sum_{b=1}^B \\bar{X}^*_b$",
                "$\\hat{\\sigma}_{\\text{boot}}$",
                "$\\hat{\\text{Sesgo}}$"),
  Valor     = c(B,
                round(x_bar,                          4),
                round(mean(medias_boot),              4),
                round(sd(medias_boot),                4),
                round(mean(medias_boot) - x_bar,      4)),
  Unidad    = c("réplicas", "kWh/L", "kWh/L", "kWh/L", "kWh/L")
)

kbl(
  tab_boot_desc,
  caption   = "Estadísticos descriptivos de la distribución bootstrap de $\\bar{X}^*$ obtenida con $B = 10{,}000$ réplicas ($\\texttt{set.seed(123)}$). El sesgo bootstrap mide la diferencia sistemática entre la media de las réplicas y el estadístico original $\\bar{x} = 5.9175$ kWh/L.",
  col.names = c("Concepto", "Símbolo", "Valor", "Unidad"),
  align     = c("l", "l", "c", "c"),
  escape    = FALSE
) %>%
  kable_styling(
    bootstrap_options = c("striped", "hover", "condensed"),
    full_width        = FALSE,
    position          = "center"
  ) %>%
  row_spec(0, bold = TRUE) %>%
  row_spec(5, background = "#eaf3fb")
```

La Tabla \@ref(tab:tab-dist-bootstrap) muestra que el sesgo bootstrap
es prácticamente nulo ($\approx `r round(mean(medias_boot) - x_bar, 4)`$
kWh/L). Esto anticipa que las correcciones del método BCa serán
mínimas y que los tres intervalos deberían ser muy similares entre sí,
resultado coherente con la normalidad de la población verificada en la
Tabla \@ref(tab:resumen-norm).



```{r fig-hist-bootstrap, echo=FALSE, fig.width=8, fig.height=5, fig.cap="Distribución bootstrap de la media muestral $\\bar{X}^*$ basada en $B = 10{,}000$ réplicas con reemplazo de la muestra original ($n = 20$). La curva azul es la densidad kernel de las réplicas; la curva roja punteada es la densidad $N(\\bar{X}^{**},\\, \\hat{\\sigma}^2_{\\text{boot}})$ ajustada a las réplicas. La línea verde punteada marca la media muestral original $\\bar{x} = 5.9175$ kWh/L. La estrecha concordancia entre la densidad kernel y la curva normal confirma que la distribución bootstrap es aproximadamente normal, lo que es consistente con el supuesto de normalidad de la población verificado en la sección anterior."}

x_seq <- seq(min(medias_boot) - 0.2, max(medias_boot) + 0.2,
             length.out = 500)

hist(medias_boot, breaks = 40, freq = FALSE,
     col    = rgb(0, 0.5, 0.8, 0.25),
     border = "white",
     main   = expression(paste("Distribución bootstrap de ",
                               bar(X), "* (B = 10,000)")),
     xlab   = expression(bar(X)*"*  (kWh/L)"),
     ylab   = "Densidad")

lines(density(medias_boot), col = "blue",      lwd = 2)
lines(x_seq,
      dnorm(x_seq, mean(medias_boot), sd(medias_boot)),
      col = "red", lwd = 2, lty = 2)
abline(v = x_bar, col = "darkgreen", lty = 2, lwd = 2)

legend("topright",
       legend = c("Densidad kernel bootstrap",
                  expression(paste("Normal ajustada N(",
                                   bar(X)^"**", ", ",
                                   hat(sigma)[boot]^2, ")")),
                  bquote(bar(x) == .(round(x_bar, 4)))),
       col  = c("blue", "red", "darkgreen"),
       lty  = c(1, 2, 2),
       lwd  = 2,
       cex  = 0.85,
       bg   = "white")
```

La Figura \@ref(fig:fig-hist-bootstrap) confirma visualmente lo
anticipado en la Tabla \@ref(tab:tab-dist-bootstrap): la distribución
bootstrap de $\bar{X}^*$ es simétrica, unimodal y prácticamente
indistinguible de una normal. Dado que la población original es normal
(sección \@ref(normalidad)), esto es el resultado esperado: por el
Teorema Central del Límite, $\bar{X} \overset{\text{aprox}}{\sim}
N(\mu, \sigma^2/n)$, y la distribución bootstrap replica este
comportamiento usando $\hat{F}_n$ en lugar de $F$.


El intervalo percentil utiliza directamente los cuantiles empíricos de
la distribución bootstrap:

$$\text{IC}_{\text{perc}}
= \left[\, Q_{\alpha/2}(\bar{X}^*),\;\; Q_{1-\alpha/2}(\bar{X}^*) \,\right]$$

donde $Q_p(\bar{X}^*)$ es el cuantil empírico de orden $p$ de las $B$
réplicas (Efron & Tibshirani, 1993, expresión 13.3).

```{r calcular-ic-percentil, echo=FALSE}
ic_percentil <- quantile(medias_boot,
                         probs = c(alpha/2, 1 - alpha/2))
```

```{r tab-ic-percentil, echo=FALSE}
tab_perc <- data.frame(
  Elemento  = c("Percentil utilizado (límite inferior)",
                "Percentil utilizado (límite superior)",
                "Límite inferior",
                "Límite superior",
                "Amplitud"),
  Simbolo   = c("$\\alpha/2 = 0.025$",
                "$1 - \\alpha/2 = 0.975$",
                "$Q_{0.025}(\\bar{X}^*)$",
                "$Q_{0.975}(\\bar{X}^*)$",
                "$Q_{0.975} - Q_{0.025}$"),
  Valor     = c("2.5%", "97.5%",
                round(ic_percentil[1],                       4),
                round(ic_percentil[2],                       4),
                round(ic_percentil[2] - ic_percentil[1],    4)),
  Unidad    = c("—", "—", "kWh/L", "kWh/L", "kWh/L")
)

kbl(
  tab_perc,
  caption   = "Intervalo de confianza al $95\\%$ mediante bootstrap percentil. Los cuantiles empíricos $Q_{0.025}$ y $Q_{0.975}$ se calculan directamente sobre las $B = 10{,}000$ réplicas bootstrap.",
  col.names = c("Elemento", "Símbolo", "Valor", "Unidad"),
  align     = c("l", "c", "c", "c"),
  escape    = FALSE
) %>%
  kable_styling(
    bootstrap_options = c("striped", "hover", "condensed"),
    full_width        = FALSE,
    position          = "center"
  ) %>%
  row_spec(0, bold = TRUE) %>%
  row_spec(c(3, 4), bold = TRUE, background = "#eaf3fb")
```



El método BCa corrige dos fuentes de error en la distribución bootstrap.
El factor de aceleración $\hat{a}$ mide la tasa a la que el error
estándar del estadístico cambia en función del parámetro, y se estima
mediante el **método jackknife**: $\bar{X}_{(-i)} =
(n-1)^{-1}\sum_{j \neq i} x_j$ es la media sin la $i$-ésima
observación y $\bar{X}_{(\cdot)} = n^{-1}\sum_{i=1}^n \bar{X}_{(-i)}$
es la media de las medias jackknife.

$$\hat{z}_0 = \Phi^{-1}\!\left(\frac{\#\{\bar{X}^*_b < \bar{x}\}}{B}\right), \qquad
\hat{a} = \frac{\sum_{i=1}^{n}
  \left(\bar{X}_{(\cdot)} - \bar{X}_{(-i)}\right)^3}
  {6\left[\sum_{i=1}^{n}
  \left(\bar{X}_{(\cdot)} - \bar{X}_{(-i)}\right)^2
  \right]^{3/2}}$$

Los percentiles ajustados son:

$$\alpha_1 = \Phi\!\left(\hat{z}_0 + \frac{\hat{z}_0 + z_{\alpha/2}}
{1 - \hat{a}(\hat{z}_0 + z_{\alpha/2})}\right), \qquad
\alpha_2 = \Phi\!\left(\hat{z}_0 + \frac{\hat{z}_0 + z_{1-\alpha/2}}
{1 - \hat{a}(\hat{z}_0 + z_{1-\alpha/2})}\right)$$

```{r calcular-ic-bca, echo=FALSE}
# 1. Corrección de sesgo
z0 <- qnorm(mean(medias_boot < x_bar))

# 2. Factor de aceleración (jackknife)
theta_jack  <- sapply(1:n, function(i) mean(muestra[-i]))
theta_punto <- mean(theta_jack)
numerador   <- sum((theta_punto - theta_jack)^3)
denominador <- 6 * (sum((theta_punto - theta_jack)^2))^(3/2)
a_hat       <- numerador / denominador

# 3. Percentiles ajustados
z_inf  <- qnorm(alpha / 2)
z_sup  <- qnorm(1 - alpha / 2)
alpha1 <- pnorm(z0 + (z0 + z_inf) / (1 - a_hat * (z0 + z_inf)))
alpha2 <- pnorm(z0 + (z0 + z_sup) / (1 - a_hat * (z0 + z_sup)))

ic_bca <- quantile(medias_boot, probs = c(alpha1, alpha2))
```

```{r tab-ic-bca, echo=FALSE}
tab_bca <- data.frame(
  Elemento  = c("Corrección de sesgo",
                "Factor de aceleración",
                "Percentil ajustado inferior",
                "Percentil ajustado superior",
                "Límite inferior",
                "Límite superior",
                "Amplitud"),
  Simbolo   = c("$\\hat{z}_0$",
                "$\\hat{a}$",
                "$\\alpha_1$",
                "$\\alpha_2$",
                "$Q_{\\alpha_1}(\\bar{X}^*)$",
                "$Q_{\\alpha_2}(\\bar{X}^*)$",
                "$Q_{\\alpha_2} - Q_{\\alpha_1}$"),
  Valor     = c(round(z0,                        4),
                round(a_hat,                     6),
                round(alpha1,                    4),
                round(alpha2,                    4),
                round(ic_bca[1],                 4),
                round(ic_bca[2],                 4),
                round(ic_bca[2] - ic_bca[1],     4)),
  Unidad    = c("—", "—", "—", "—",
                "kWh/L", "kWh/L", "kWh/L")
)

kbl(
  tab_bca,
  caption   = "Intervalo de confianza al $95\\%$ mediante bootstrap BCa. Las correcciones $\\hat{z}_0 \\approx 0$ y $\\hat{a} \\approx 0$ indican que la distribución bootstrap no presenta sesgo ni asimetría apreciables, lo que explica la práctica coincidencia con el intervalo percentil de la Tabla \\ref{tab:tab-ic-percentil}.",
  col.names = c("Elemento", "Símbolo", "Valor", "Unidad"),
  align     = c("l", "c", "c", "c"),
  escape    = FALSE
) %>%
  kable_styling(
    bootstrap_options = c("striped", "hover", "condensed"),
    full_width        = FALSE,
    position          = "center"
  ) %>%
  row_spec(0, bold = TRUE) %>%
  row_spec(c(5, 6), bold = TRUE, background = "#eaf3fb") %>%
  row_spec(c(1, 2), background = "#fff8e1")
```

Las filas resaltadas en amarillo de la Tabla \@ref(tab:tab-ic-bca)
contienen las correcciones del método BCa. El valor
$\hat{z}_0 = `r round(z0, 4)`$ indica que la proporción de réplicas
bootstrap menores que $\bar{x}$ es prácticamente del $50\%$, lo que
confirma la simetría de la distribución bootstrap. El valor
$\hat{a} = `r round(a_hat, 6)`$ es cercano a cero, indicando que el
error estándar de $\bar{X}$ no varía apreciablemente con $\mu$.
Ambas correcciones son despreciables, lo cual es consecuencia directa
de la normalidad de la población (Tabla \@ref(tab:resumen-norm)).


```{r verificacion-boot, echo=FALSE, message=FALSE, warning=FALSE}
library(boot)

media_fn     <- function(datos, indices) mean(datos[indices])
boot_result  <- boot(muestra, statistic = media_fn, R = B)
ic_perc_pkg  <- boot.ci(boot_result, conf = 0.95, type = "perc")
ic_bca_pkg   <- boot.ci(boot_result, conf = 0.95, type = "bca")
```

```{r tab-verificacion-boot, echo=FALSE}
tab_verif <- data.frame(
  Metodo    = c("Cálculo manual — Percentil",
                "Paquete `boot` — Percentil",
                "Cálculo manual — BCa",
                "Paquete `boot` — BCa"),
  LI        = c(round(ic_percentil[1],          4),
                round(ic_perc_pkg$percent[4],   4),
                round(ic_bca[1],                4),
                round(ic_bca_pkg$bca[4],        4)),
  LS        = c(round(ic_percentil[2],          4),
                round(ic_perc_pkg$percent[5],   4),
                round(ic_bca[2],                4),
                round(ic_bca_pkg$bca[5],        4)),
  Amplitud  = c(
    round(ic_percentil[2] - ic_percentil[1],    4),
    round(ic_perc_pkg$percent[5] - ic_perc_pkg$percent[4], 4),
    round(ic_bca[2] - ic_bca[1],                4),
    round(ic_bca_pkg$bca[5] - ic_bca_pkg$bca[4], 4)
  )
)

kbl(
  tab_verif,
  caption   = "Verificación cruzada de los intervalos bootstrap: cálculo manual versus paquete `boot` de R. Las pequeñas discrepancias entre métodos equivalentes son atribuibles al uso de semillas distintas internamente por el paquete `boot`; los resultados son sustancialmente idénticos.",
  col.names = c("Método", "Límite inferior (kWh/L)",
                "Límite superior (kWh/L)", "Amplitud (kWh/L)"),
  align     = c("l", "c", "c", "c"),
  escape    = FALSE
) %>%
  kable_styling(
    bootstrap_options = c("striped", "hover", "condensed"),
    full_width        = FALSE,
    position          = "center"
  ) %>%
  row_spec(0, bold = TRUE) %>%
  pack_rows("Intervalo Percentil", 1, 2) %>%
  pack_rows("Intervalo BCa",       3, 4)
```

La Tabla \@ref(tab:tab-verificacion-boot) confirma que el cálculo
manual implementado reproduce fielmente los resultados del paquete
`boot`, lo que valida la correcta aplicación de las fórmulas de
corrección BCa.


```{r tab-comparacion-final, echo=FALSE}
ic_t <- t.test(muestra, conf.level = 0.95)

amp_t    <- diff(ic_t$conf.int)
amp_perc <- ic_percentil[2] - ic_percentil[1]
amp_bca  <- ic_bca[2] - ic_bca[1]

tab_comp <- data.frame(
  Metodo    = c("$t$ de Student (paramétrico)",
                "Bootstrap Percentil",
                "Bootstrap BCa"),
  Supuesto  = c("Normalidad (requerida)",
                "Ninguno",
                "Ninguno"),
  LI        = c(round(ic_t$conf.int[1], 4),
                round(ic_percentil[1],  4),
                round(ic_bca[1],        4)),
  LS        = c(round(ic_t$conf.int[2], 4),
                round(ic_percentil[2],  4),
                round(ic_bca[2],        4)),
  Amplitud  = c(round(amp_t,    4),
                round(amp_perc, 4),
                round(amp_bca,  4)),
  Razon     = c(round(amp_t    / amp_t, 4),
                round(amp_perc / amp_t, 4),
                round(amp_bca  / amp_t, 4))
)

kbl(
  tab_comp,
  caption   = "Comparación de los tres intervalos de confianza al $95\\%$ para la eficiencia media $\\mu$. La razón de amplitudes $R = \\text{Amplitud} / \\text{Amplitud}_{t}$ se calcula respecto al intervalo $t$ de Student como referencia ($R = 1.0000$). Valores $R \\approx 1$ indican equivalencia práctica. Los supuestos indican si el método requiere distribución poblacional específica.",
  col.names = c("Método", "Supuesto distribucional",
                "L. inferior (kWh/L)", "L. superior (kWh/L)",
                "Amplitud (kWh/L)", "Razón $R$"),
  align     = c("l", "l", "c", "c", "c", "c"),
  escape    = FALSE
) %>%
  kable_styling(
    bootstrap_options = c("striped", "hover", "condensed"),
    full_width        = TRUE,
    position          = "center"
  ) %>%
  row_spec(0, bold = TRUE) %>%
  row_spec(1, bold = TRUE, background = "#eaf3fb")
```

```{r fig-comparacion-ic, echo=FALSE, fig.width=9, fig.height=4, fig.cap="Comparación visual de los tres intervalos de confianza al $95\\%$ para la eficiencia media $\\mu$."}

metodos <- c("Bootstrap BCa", "Bootstrap Percentil", "$t$ de Student")
li_v    <- c(ic_bca[1],        ic_percentil[1],       ic_t$conf.int[1])
ls_v    <- c(ic_bca[2],        ic_percentil[2],       ic_t$conf.int[2])
cols    <- c("darkorange",      "darkgreen",            "steelblue")

par(mar = c(4.5, 9, 3, 2))

plot(NULL,
     xlim = c(min(li_v) - 0.04, max(ls_v) + 0.04),
     ylim = c(0.5, 3.5),
     xlab = expression(paste("Eficiencia media ", mu, " (kWh/L)")),
     ylab = "",
     yaxt = "n",
     main = expression(paste("IC 95% para ", mu,
                             " — tres métodos")))

axis(2, at = 1:3, labels = metodos, las = 1, cex.axis = 0.90)

for (i in 1:3) {
  segments(li_v[i], i, ls_v[i], i,       col = cols[i], lwd = 3)
  segments(li_v[i], i-0.15, li_v[i], i+0.15, col = cols[i], lwd = 2)
  segments(ls_v[i], i-0.15, ls_v[i], i+0.15, col = cols[i], lwd = 2)
  points(x_bar, i, pch = 19, cex = 1.4, col = cols[i])
}

abline(v = x_bar, col = "gray50", lty = 3, lwd = 1.5)
```


La Tabla \@ref(tab:tab-comparacion-final) y la Figura
\@ref(fig:fig-comparacion-ic) presentan los tres intervalos de
confianza de forma unificada. Los resultados permiten las siguientes
observaciones:

Las razones de amplitud son $R \approx 1$
para los tres métodos, con diferencias inferiores a
$`r round(max(amp_perc, amp_bca)/amp_t - 1, 4)*100`\%$ respecto al
intervalo $t$. Esta equivalencia no es casual: es la consecuencia
esperada cuando la distribución poblacional es normal. En ese caso,
la distribución bootstrap de $\bar{X}^*$ es aproximadamente normal
(verificado en la Figura \@ref(fig:fig-hist-bootstrap)), las
correcciones BCa son despreciables (Tabla \@ref(tab:tab-ic-bca)), y
el intervalo percentil coincide con el BCa.

El intervalo $t$ es exactamente simétrico alrededor de
$\bar{x}$ por construcción. Los intervalos bootstrap pueden ser
ligeramente asimétricos cuando $\hat{z}_0 \neq 0$ o $\hat{a} \neq 0$;
en este caso ambas correcciones son prácticamente nulas, por lo que
la asimetría observada es mínima.

Si la población no fuera normal
(por ejemplo, con asimetría pronunciada o colas pesadas), la
distribución bootstrap de $\bar{X}^*$ sería asimétrica,
$\hat{z}_0 \neq 0$ y $\hat{a} \neq 0$, y el intervalo BCa produciría
límites distintos a los del método $t$. En ese escenario, los
intervalos bootstrap serían más confiables, mientras que el intervalo
$t$ podría tener un nivel de cobertura real inferior al $95\%$
declarado.


El análisis desarrollado a lo largo de las secciones \@ref(normalidad),
\@ref(metodo-parametrico) y \@ref(procedimiento-bootstrap) permite
establecer una conclusión estructurada en tres niveles.


El punto de partida metodológico fue la evaluación de la normalidad de
la población mediante tres pruebas formales independientes
(Tabla \@ref(tab:resumen-norm)) y tres herramientas gráficas
complementarias (Figuras \@ref(fig:fig-hist-normalidad),
\@ref(fig:fig-qq-normalidad) y \@ref(fig:boxplot-normalidad)).
Las tres pruebas —Shapiro-Wilk, Lilliefors y Anderson-Darling— no
rechazaron $H_0$ al nivel $\alpha = 0.05$, y los gráficos mostraron
simetría, ausencia de valores atípicos y colas compatibles con la
normal. Esta convergencia de evidencias justificó el uso del método
paramétrico $t$ de Student.

Es importante recordar, sin embargo, que con $n = 20$ las pruebas de
normalidad tienen **potencia limitada**: no rechazar $H_0$ no prueba
la normalidad, solo establece compatibilidad con ella. El análisis
gráfico complementario fue esencial precisamente para compensar
esta limitación.


Los estadísticos descriptivos de la muestra
(Tabla \@ref(tab:tab-resumen-muestra)) mostraron una eficiencia media
de $\bar{x} = `r round(mean(muestra), 4)`$ kWh/L con una desviación
estándar de $s = `r round(sd(muestra), 4)`$ kWh/L. La baja
variabilidad relativa ($\text{CV} =
`r round(100*sd(muestra)/mean(muestra), 2)`\%$) sugería de entrada
que el intervalo de confianza sería estrecho, lo cual fue confirmado.

El intervalo $t$ de Student (Tabla \@ref(tab:tab-resultado-ic))
produjo:

$$\text{IC}_{95\%}(\mu) = [`r round(ic_t$conf.int[1], 4)`,\;
`r round(ic_t$conf.int[2], 4)`] \text{ kWh/L}$$

con una amplitud de `r round(diff(ic_t$conf.int), 4)` kWh/L. Este
resultado tiene una interpretación directa en el contexto del problema:
con un $95\%$ de confianza, la eficiencia media poblacional de los
generadores se estima entre
$`r round(ic_t$conf.int[1], 4)`$ y
$`r round(ic_t$conf.int[2], 4)`$ kWh/L, un rango que representa
apenas el $`r round(100*diff(ic_t$conf.int)/mean(muestra), 1)`\%$
de la media muestral. Esto indica un rendimiento **consistente** y
**preciso** de los generadores evaluados.


La comparación entre el método paramétrico y los dos métodos bootstrap
(Tabla \@ref(tab:tab-comparacion-final) y Figura
\@ref(fig:fig-comparacion-ic)) reveló que los tres intervalos son
prácticamente equivalentes, con razones de amplitud $R \approx 1$.
Este resultado tiene dos lecturas:

**Desde la perspectiva del método $t$:** la equivalencia confirma que
el supuesto de normalidad es adecuado y que el intervalo $t$ no está
sobreestimando ni subestimando la incertidumbre. Si hubiera habido
no-normalidad, el bootstrap habría producido límites distintos.

**Desde la perspectiva del bootstrap:** los métodos no paramétricos
replican el resultado del método paramétrico sin imponer ningún
supuesto distribucional. La corrección BCa
(Tabla \@ref(tab:tab-ic-bca)) arrojó $\hat{z}_0 \approx 0$ y
$\hat{a} \approx 0$, lo que confirma que no hay sesgo ni asimetría
en la distribución bootstrap, resultado coherente con la normalidad
de la población.


```{r tab-conclusion-p4, echo=FALSE}
tab_concl <- data.frame(
  Aspecto    = c("Normalidad de la población",
                 "Método de estimación",
                 "Estimación puntual de $\\mu$",
                 "IC$_{95\\%}$ — $t$ de Student",
                 "IC$_{95\\%}$ — Bootstrap Percentil",
                 "IC$_{95\\%}$ — Bootstrap BCa",
                 "Equivalencia entre métodos",
                 "Robustez del resultado"),
  Resultado  = c("Compatible ($p > 0.05$ en tres pruebas)",
                 "$t$ de Student ($n-1 = 19$ g.l.)",
                 paste0(round(mean(muestra), 4), " kWh/L"),
                 paste0("[", round(ic_t$conf.int[1],4), ", ",
                        round(ic_t$conf.int[2],4), "] kWh/L"),
                 paste0("[", round(ic_percentil[1],4), ", ",
                        round(ic_percentil[2],4), "] kWh/L"),
                 paste0("[", round(ic_bca[1],4), ", ",
                        round(ic_bca[2],4), "] kWh/L"),
                 paste0("$R \\approx 1$ (diferencia $< 1\\%$)"),
                 "Alta: bootstrap replica el intervalo $t$")
)

kbl(
  tab_concl,
  caption   = "Síntesis de los resultados del Problema 4. La coincidencia de los tres intervalos de confianza y la validación de supuestos proporcionan una estimación robusta y confiable de la eficiencia media poblacional $\\mu$ de los generadores eléctricos.",
  col.names = c("Aspecto", "Resultado"),
  align     = c("l", "l"),
  escape    = FALSE
) %>%
  kable_styling(
    bootstrap_options = c("striped", "hover", "condensed"),
    full_width        = TRUE,
    position          = "center"
  ) %>%
  row_spec(0, bold = TRUE) %>%
  row_spec(c(4, 5, 6), background = "#eaf3fb") %>%
  row_spec(7, bold = TRUE, background = "#e8f5e9") %>%
  pack_rows("Diagnóstico de supuestos",   1, 1) %>%
  pack_rows("Estimación",                 2, 3) %>%
  pack_rows("Intervalos de confianza",    4, 6) %>%
  pack_rows("Comparación de métodos",     7, 8)
```

La Tabla \@ref(tab:tab-conclusion-p4) sintetiza los resultados de las
tres secciones del Problema 4. La conclusión central es que la
eficiencia energética media de los generadores puede estimarse con
alta precisión y confianza: el intervalo
$[`r round(ic_t$conf.int[1],4)`,\, `r round(ic_t$conf.int[2],4)`]$
kWh/L es robusto en el sentido de que tres procedimientos
estadísticamente distintos —uno paramétrico y dos no paramétricos—
convergen al mismo resultado. Esta convergencia no es trivial: es la
manifestación empírica de que el modelo normal es adecuado para
estos datos y de que la muestra, aunque pequeña ($n = 20$),
es suficientemente homogénea como para producir estimaciones
confiables.