# **Prueba de hipótesis e intervalo de confianza**

## **Problema 6**
Teniendo en cuenta el contexto y los datos utilizados en el informe estadístico desarrollado
en la Actividad 1, formulamos tres preguntas de investigación relevantes. Para cada pregunta,
realizamos el análisis correspondiente utilizando pruebas de hipótesis e intervalos de confianza.
Además, verificamos el cumplimiento de los supuestos necesarios para garantizar
la validez de los procedimientos estadísticos aplicados.

### Contexto: Informe descriptivo de la Actividad 1

En la Actividad 1 se desarrolló un análisis exploratorio y descriptivo
sobre datos provenientes de una **campaña piloto de marketing directo**
de una empresa que busca comercializar un nuevo dispositivo entre sus
clientes existentes. El objetivo era identificar patrones y rasgos
distintivos entre los clientes que aceptaron la oferta y aquellos que no
lo hicieron, sentando las bases para la construcción de un modelo
predictivo de respuesta.

La base de datos original contenía $2220$ registros con información
sociodemográfica (edad, nivel educativo, estado civil, composición del
hogar, ingreso), comportamiento de compra (gasto por categoría de
producto, número de compras por canal, visitas web) y respuesta a
campañas de marketing previas y a la campaña piloto (variable
`Response`).

El proceso de depuración de la Actividad 1 comprendió las siguientes
etapas:

-   **Eliminación de duplicados:** Se identificaron y removieron $179$
    registros duplicados ($8.06\%$), reduciendo el dataset a $n = 2041$.
-   **Corrección de inconsistencias:** Se corrigieron $6$ errores de
    codificación en `marital_Divorced`, se descartaron $2$ registros con
    edades biológicamente imposibles ($240$ años) y se recalcularon $3$
    valores negativos en `MntRegularProds`.
-   **Imputación de datos faltantes:** Se imputaron los valores
    faltantes de `Income` ($68$ valores, $3.33\%$) y `MntWines` ($20$
    valores, $0.98\%$) mediante el método CART, verificando la
    preservación de distribuciones y correlaciones.

El **dataset final** quedó conformado por $n = 2039$ observaciones
limpias y completas. Los principales hallazgos del análisis exploratorio
fueron:

-   Las **variables económicas** (ingreso anual y gasto total acumulado)
    presentan la mayor capacidad discriminante entre los grupos de
    respuesta.
-   Las **compras por catálogo** constituyen el canal con mayor poder
    diferenciador.
-   Las **variables demográficas clásicas** (edad) no discriminan entre
    grupos, pero el nivel educativo, estado civil y composición del
    hogar sí presentan asociaciones significativas.
-   La **presencia de dependientes** en el hogar se asocia con menor
    proporción de aceptación.

Las tres preguntas de investigación que se formulan a continuación se
derivan directamente de estos hallazgos y se abordan con las
herramientas de inferencia estadística desarrolladas en los Problemas 1
a 5 de esta actividad.

### Carga y preparación de los datos

```{r carga-datos-p6, echo=FALSE, message=FALSE, warning=FALSE}
# Librerías necesarias para este problema
library(e1071)    # skewness
library(nortest)  # lillie.test
library(knitr)
library(kableExtra)
library(car)      # leveneTest

# ──────────────────────────────────────────────────────────────────────
# Carga del dataset final procesado en la Actividad 1.
# Este archivo corresponde al dataset tras la eliminación de duplicados,
# corrección de inconsistencias e imputación de valores faltantes.
# ──────────────────────────────────────────────────────────────────────
datos <- read.csv("data_final_imputada.csv")

# Separar grupos
grupo_acepto <- datos[datos$Response == 1, ]
grupo_no     <- datos[datos$Response == 0, ]
```

La Tabla \@ref(tab:tab-resumen-datos-p6) presenta un resumen del dataset
utilizado.

```{r tab-resumen-datos-p6, echo=FALSE}
resumen_datos <- data.frame(
  Grupo = c("No aceptó (Response = 0)", "Aceptó (Response = 1)", "Total"),
  n = c(nrow(grupo_no), nrow(grupo_acepto), nrow(datos)),
  Porcentaje = c(
    paste0(round(100 * nrow(grupo_no) / nrow(datos), 1), "%"),
    paste0(round(100 * nrow(grupo_acepto) / nrow(datos), 1), "%"),
    "100%"
  )
)

knitr::kable(resumen_datos,
             col.names = c("Grupo", "n", "Porcentaje"),
             caption = "Distribución de la variable Response en el dataset",
             align = "lcc")
```

---

## Pregunta 1: ¿El ingreso medio anual difiere entre quienes aceptaron y quienes no aceptaron la campaña?

### Planteamiento formal

Sea $\mu_1$ la media poblacional de `Income` para el grupo que aceptó la
campaña ($\text{Response} = 1$) y $\mu_0$ la media para el grupo que no
aceptó ($\text{Response} = 0$). Se desea contrastar:

$$H_0: \mu_1 = \mu_0 \qquad \text{vs} \qquad H_1: \mu_1 \neq \mu_0$$

al nivel de significancia $\alpha = 0.05$.

### Verificación de supuestos

#### Independencia

Las muestras corresponden a clientes distintos, seleccionados
aleatoriamente durante la campaña piloto. Las observaciones dentro de
cada grupo y entre grupos son independientes.

#### Normalidad

Dado que $n_0 = 1726$ y $n_1 = 313$, ambos tamaños son suficientemente
grandes para invocar el **Teorema del Límite Central** (TLC). Según
este resultado (véase Casella & Berger, *Statistical Inference*, 2nd
ed., Sec. 5.5), la distribución de la media muestral
$\bar{X} \xrightarrow{d} N(\mu, \sigma^2/n)$ cuando $n \to \infty$,
independientemente de la distribución poblacional, siempre que la
varianza sea finita.

No obstante, realizamos una verificación gráfica y formal. Las Figuras
\@ref(fig:normalidad-income) y \@ref(fig:qq-income) presentan los
histogramas y gráficos Q-Q de cada grupo.

```{r normalidad-income, echo=FALSE, fig.width=10, fig.height=5, fig.cap="Histogramas de Income por grupo de respuesta"}
par(mfrow = c(1, 2), mar = c(4.5, 4.5, 3, 1))

hist(grupo_no$Income, breaks = 30, freq = FALSE,
     col = rgb(0.8, 0.2, 0.2, 0.3), border = "white",
     main = "Income — No aceptó",
     xlab = "Ingreso anual", ylab = "Densidad")
lines(density(grupo_no$Income), col = "red", lwd = 2)

hist(grupo_acepto$Income, breaks = 30, freq = FALSE,
     col = rgb(0.2, 0.2, 0.8, 0.3), border = "white",
     main = "Income — Aceptó",
     xlab = "Ingreso anual", ylab = "Densidad")
lines(density(grupo_acepto$Income), col = "blue", lwd = 2)

par(mfrow = c(1, 1))
```

```{r qq-income, echo=FALSE, fig.width=10, fig.height=4.5, fig.cap="Q-Q plots de Income por grupo"}
par(mfrow = c(1, 2), mar = c(4.5, 4.5, 3, 1))
qqnorm(grupo_no$Income, main = "Q-Q Normal — No aceptó",
       pch = 16, col = rgb(0.8, 0.2, 0.2, 0.3))
qqline(grupo_no$Income, col = "red", lwd = 2)
qqnorm(grupo_acepto$Income, main = "Q-Q Normal — Aceptó",
       pch = 16, col = rgb(0.2, 0.2, 0.8, 0.3))
qqline(grupo_acepto$Income, col = "blue", lwd = 2)
par(mfrow = c(1, 1))
```

Se aplican las pruebas de **Shapiro-Wilk** y **Lilliefors
(Kolmogorov-Smirnov corregido)** a cada grupo. En R, la función
`shapiro.test()` admite muestras de tamaño $3 \leq n \leq 5000$; dado
que ambos grupos ($n_0 = 1726$ y $n_1 = 313$) están dentro de este
rango, la prueba es aplicable. La Tabla
\@ref(tab:tab-normalidad-income) resume los resultados.

```{r tab-normalidad-income, echo=FALSE}
# Shapiro-Wilk
sw_no  <- shapiro.test(grupo_no$Income)
sw_si  <- shapiro.test(grupo_acepto$Income)

# Lilliefors
lf_no  <- lillie.test(grupo_no$Income)
lf_si  <- lillie.test(grupo_acepto$Income)

tabla_norm <- data.frame(
  Grupo = c("No aceptó", "No aceptó", "Aceptó", "Aceptó"),
  Prueba = c("Shapiro-Wilk", "Lilliefors", "Shapiro-Wilk", "Lilliefors"),
  Estadistico = c(round(sw_no$statistic, 4), round(lf_no$statistic, 4),
                  round(sw_si$statistic, 4), round(lf_si$statistic, 4)),
  p_valor = c(round(sw_no$p.value, 4), round(lf_no$p.value, 4),
              round(sw_si$p.value, 4), round(lf_si$p.value, 4)),
  Decision = c(
    ifelse(sw_no$p.value >= 0.05, "No rechaza $H_0$", "Rechaza $H_0$"),
    ifelse(lf_no$p.value >= 0.05, "No rechaza $H_0$", "Rechaza $H_0$"),
    ifelse(sw_si$p.value >= 0.05, "No rechaza $H_0$", "Rechaza $H_0$"),
    ifelse(lf_si$p.value >= 0.05, "No rechaza $H_0$", "Rechaza $H_0$")
  )
)

knitr::kable(tabla_norm,
             col.names = c("Grupo", "Prueba", "Estadístico", "p-valor",
                           "Decisión ($\\alpha = 0.05$)"),
             caption = "Pruebas de normalidad para Income por grupo",
             align = "ccccc")
```

**Nota sobre la interpretación con muestras grandes:** Con tamaños
muestrales del orden de $n = 1726$, las pruebas de normalidad poseen una
potencia muy elevada y pueden rechazar $H_0$ ante desviaciones mínimas
de la normalidad que carecen de relevancia práctica. En estos casos, la
evaluación visual (histogramas y Q-Q plots) cobra mayor importancia. Los
gráficos de las Figuras \@ref(fig:normalidad-income) y
\@ref(fig:qq-income) muestran distribuciones aproximadamente simétricas
y unimodales. Además, dado el tamaño muestral, el **TLC garantiza la
validez asintótica** de la prueba $t$, independientemente de la
distribución subyacente (siempre que la varianza sea finita).

#### Homogeneidad de varianzas

Se aplica la prueba $F$ de Fisher:

$$H_0: \sigma_0^2 = \sigma_1^2 \qquad \text{vs} \qquad H_1: \sigma_0^2 \neq \sigma_1^2$$

**Nota:** La prueba $F$ de Fisher es sensible a desviaciones de la
normalidad (véase Montgomery & Runger, *Probabilidad y Estadística
Aplicadas a la Ingeniería*, 6ta ed., Sec. 10.5). Dado que con muestras
grandes los tests de normalidad pueden rechazar $H_0$ ante desviaciones
mínimas, complementamos la prueba $F$ con la **prueba de Levene**, que
es robusta a no-normalidad ya que opera sobre las desviaciones absolutas
respecto a la mediana grupal.

La Tabla \@ref(tab:tab-vartest-income) presenta los resultados de ambas
pruebas.

```{r tab-vartest-income, echo=FALSE}
test_var <- var.test(Income ~ Response, data = datos)

# Prueba de Levene (robusta a no-normalidad)
test_levene <- leveneTest(Income ~ factor(Response), data = datos)

tabla_var <- data.frame(
  Prueba = c("F de Fisher", "Levene"),
  Estadistico = c(round(test_var$statistic, 4),
                  round(test_levene$`F value`[1], 4)),
  p_valor = c(round(test_var$p.value, 4),
              round(test_levene$`Pr(>F)`[1], 4)),
  Decision = c(
    ifelse(test_var$p.value < 0.05,
           "Rechaza $H_0$: varianzas desiguales",
           "No rechaza $H_0$: varianzas comparables"),
    ifelse(test_levene$`Pr(>F)`[1] < 0.05,
           "Rechaza $H_0$: varianzas desiguales",
           "No rechaza $H_0$: varianzas comparables")
  )
)

knitr::kable(tabla_var,
             col.names = c("Prueba", "Estadístico", "p-valor",
                           "Decisión ($\\alpha = 0.05$)"),
             caption = "Pruebas de igualdad de varianzas para Income",
             align = "cccc")
```

Dado el resultado de la Tabla \@ref(tab:tab-vartest-income), se emplea
la prueba $t$ de Welch, que no asume homocedasticidad.

### Prueba de hipótesis: $t$ de Welch

El estadístico de prueba es:

$$t = \frac{\bar{X}_1 - \bar{X}_0}{\sqrt{\frac{S_1^2}{n_1} + \frac{S_0^2}{n_0}}}$$

con grados de libertad estimados mediante la aproximación de
Satterthwaite (véase Montgomery & Runger, *Probabilidad y Estadística
Aplicadas a la Ingeniería*, 6ta ed., Cap. 10).

```{r t-test-income, echo=FALSE}
# Se pasa grupo_acepto primero para obtener la diferencia μ₁ - μ₀ (positiva)
t_income <- t.test(grupo_acepto$Income, grupo_no$Income,
                   alternative = "two.sided", conf.level = 0.95)
```

La Tabla \@ref(tab:tab-descriptivos-income) presenta los estadísticos
descriptivos por grupo y la Tabla \@ref(tab:tab-ttest-income) los
resultados de la prueba.

```{r tab-descriptivos-income, echo=FALSE}
desc_income <- data.frame(
  Grupo = c("No aceptó ($\\text{Response}=0$)", "Aceptó ($\\text{Response}=1$)"),
  n = c(nrow(grupo_no), nrow(grupo_acepto)),
  Media = c(round(mean(grupo_no$Income), 2), round(mean(grupo_acepto$Income), 2)),
  DE = c(round(sd(grupo_no$Income), 2), round(sd(grupo_acepto$Income), 2)),
  Mediana = c(round(median(grupo_no$Income), 2), round(median(grupo_acepto$Income), 2))
)

knitr::kable(desc_income,
             col.names = c("Grupo", "$n$", "$\\bar{X}$", "$S$", "Mediana"),
             caption = "Estadísticos descriptivos de Income por grupo",
             align = "ccccc")
```

```{r tab-ttest-income, echo=FALSE}
tab_t <- data.frame(
  Estadistico = round(t_income$statistic, 4),
  gl = round(t_income$parameter, 2),
  p_valor = format.pval(t_income$p.value, digits = 4),
  IC_inf = round(t_income$conf.int[1], 2),
  IC_sup = round(t_income$conf.int[2], 2),
  Decision = ifelse(t_income$p.value < 0.05,
                    "Rechaza $H_0$", "No rechaza $H_0$")
)

knitr::kable(tab_t,
             col.names = c("$t$", "gl", "p-valor",
                           "IC 95% inf.", "IC 95% sup.",
                           "Decisión ($\\alpha=0.05$)"),
             caption = "Prueba t de Welch bilateral para $\\mu_1 - \\mu_0$ (Income)",
             align = "cccccc")
```

### Intervalo de confianza al 95% para $\mu_1 - \mu_0$

La prueba $t$ de Welch proporciona simultáneamente el intervalo de
confianza para la diferencia de medias:

$$(\bar{X}_1 - \bar{X}_0) \pm t_{\alpha/2,\;\nu} \cdot \sqrt{\frac{S_1^2}{n_1} + \frac{S_0^2}{n_0}}$$

Según la Tabla \@ref(tab:tab-ttest-income), el IC al 95% para
$\mu_1 - \mu_0$ es
$[`r round(t_income$conf.int[1], 2)`,\; `r round(t_income$conf.int[2], 2)`]$.

### Visualización

```{r fig-ic-income, echo=FALSE, fig.width=8, fig.height=4.5, fig.cap="Medias e IC 95% de Income por grupo de respuesta"}
medias_inc <- c(mean(grupo_no$Income), mean(grupo_acepto$Income))
sds_inc    <- c(sd(grupo_no$Income), sd(grupo_acepto$Income))
ns_inc     <- c(nrow(grupo_no), nrow(grupo_acepto))
ses_inc    <- sds_inc / sqrt(ns_inc)

t_crit_inc <- qt(0.975, df = ns_inc - 1)
li_inc <- medias_inc - t_crit_inc * ses_inc
ls_inc <- medias_inc + t_crit_inc * ses_inc

plot(1:2, medias_inc, xlim = c(0.5, 2.5),
     ylim = c(min(li_inc) - 10000, max(ls_inc) + 10000),
     pch = 16, cex = 1.5, col = c("red", "blue"),
     xaxt = "n", xlab = "", ylab = "Ingreso anual medio",
     main = "Medias e IC 95% por grupo de respuesta")
axis(1, at = 1:2, labels = c("No aceptó", "Aceptó"))

# Barras verticales del IC
segments(1, li_inc[1], 1, ls_inc[1], col = "red", lwd = 3)
segments(2, li_inc[2], 2, ls_inc[2], col = "blue", lwd = 3)

# Tapas horizontales
segments(0.92, li_inc[1], 1.08, li_inc[1], col = "red", lwd = 2)
segments(0.92, ls_inc[1], 1.08, ls_inc[1], col = "red", lwd = 2)
segments(1.92, li_inc[2], 2.08, li_inc[2], col = "blue", lwd = 2)
segments(1.92, ls_inc[2], 2.08, ls_inc[2], col = "blue", lwd = 2)

# Etiquetas de medias
text(1, medias_inc[1], pos = 4, offset = 1,
     labels = paste0("x̄₀ = ", round(medias_inc[1], 0)), cex = 0.85)
text(2, medias_inc[2], pos = 4, offset = 1,
     labels = paste0("x̄₁ = ", round(medias_inc[2], 0)), cex = 0.85)
```

### Interpretación

Los clientes que aceptaron la campaña presentan un ingreso medio anual
significativamente superior al de quienes no la aceptaron, como muestra
la Figura \@ref(fig:fig-ic-income). La diferencia es estadísticamente
significativa al nivel $\alpha = 0.05$ (Tabla
\@ref(tab:tab-ttest-income)). El intervalo de confianza al 95% para la
diferencia de medias no contiene el cero, reforzando la conclusión.
Desde el punto de vista práctico, el ingreso constituye un factor
relevante para la segmentación de clientes en futuras campañas.

---

## Pregunta 2: ¿El gasto total medio en productos es significativamente mayor en quienes aceptaron la campaña?

### Planteamiento formal

Sea $\mu_1$ la media poblacional de `MntTotal` para
$\text{Response}=1$ y $\mu_0$ para $\text{Response}=0$. Dado que el
análisis exploratorio de la Actividad 1 sugiere que el grupo que aceptó
gasta más, formulamos una prueba **unilateral**:

$$H_0: \mu_1 \leq \mu_0 \qquad \text{vs} \qquad H_1: \mu_1 > \mu_0$$

al nivel $\alpha = 0.05$.

### Verificación de supuestos

#### Normalidad

La Figura \@ref(fig:normalidad-mnt) presenta los histogramas de
`MntTotal` por grupo.

```{r normalidad-mnt, echo=FALSE, fig.width=10, fig.height=5, fig.cap="Histogramas de MntTotal por grupo de respuesta"}
par(mfrow = c(1, 2), mar = c(4.5, 4.5, 3, 1))

hist(grupo_no$MntTotal, breaks = 30, freq = FALSE,
     col = rgb(0.8, 0.2, 0.2, 0.3), border = "white",
     main = "MntTotal — No aceptó",
     xlab = "Gasto total", ylab = "Densidad")
lines(density(grupo_no$MntTotal), col = "red", lwd = 2)

hist(grupo_acepto$MntTotal, breaks = 30, freq = FALSE,
     col = rgb(0.2, 0.2, 0.8, 0.3), border = "white",
     main = "MntTotal — Aceptó",
     xlab = "Gasto total", ylab = "Densidad")
lines(density(grupo_acepto$MntTotal), col = "blue", lwd = 2)

par(mfrow = c(1, 1))
```

Se evalúa la asimetría y se aplican pruebas formales de normalidad. La
Tabla \@ref(tab:tab-normalidad-mnt) resume los resultados.

```{r tab-normalidad-mnt, echo=FALSE}
# Asimetría
sk_no <- skewness(grupo_no$MntTotal)
sk_si <- skewness(grupo_acepto$MntTotal)

# Shapiro-Wilk
sw_mnt_no <- shapiro.test(grupo_no$MntTotal)
sw_mnt_si <- shapiro.test(grupo_acepto$MntTotal)

# Lilliefors
lf_mnt_no <- lillie.test(grupo_no$MntTotal)
lf_mnt_si <- lillie.test(grupo_acepto$MntTotal)

tabla_norm_mnt <- data.frame(
  Grupo = c("No aceptó", "No aceptó", "No aceptó",
            "Aceptó", "Aceptó", "Aceptó"),
  Prueba = rep(c("Asimetría (skewness)", "Shapiro-Wilk", "Lilliefors"), 2),
  Estadistico = c(round(sk_no, 4), round(sw_mnt_no$statistic, 4),
                  round(lf_mnt_no$statistic, 4),
                  round(sk_si, 4), round(sw_mnt_si$statistic, 4),
                  round(lf_mnt_si$statistic, 4)),
  p_valor = c("—", round(sw_mnt_no$p.value, 4), round(lf_mnt_no$p.value, 4),
              "—", round(sw_mnt_si$p.value, 4), round(lf_mnt_si$p.value, 4)),
  Decision = c(
    ifelse(abs(sk_no) > 1, "Asimetría fuerte", "Asimetría moderada"),
    ifelse(sw_mnt_no$p.value >= 0.05, "No rechaza $H_0$", "Rechaza $H_0$"),
    ifelse(lf_mnt_no$p.value >= 0.05, "No rechaza $H_0$", "Rechaza $H_0$"),
    ifelse(abs(sk_si) > 1, "Asimetría fuerte", "Asimetría moderada"),
    ifelse(sw_mnt_si$p.value >= 0.05, "No rechaza $H_0$", "Rechaza $H_0$"),
    ifelse(lf_mnt_si$p.value >= 0.05, "No rechaza $H_0$", "Rechaza $H_0$")
  )
)

knitr::kable(tabla_norm_mnt,
             col.names = c("Grupo", "Prueba", "Estadístico", "p-valor",
                           "Resultado"),
             caption = "Evaluación de normalidad para MntTotal por grupo",
             align = "ccccc")
```

La Figura \@ref(fig:normalidad-mnt) y la Tabla
\@ref(tab:tab-normalidad-mnt) confirman que `MntTotal` presenta
**asimetría positiva marcada** y **rechaza normalidad** en ambos grupos.
Esto motiva el uso de tres enfoques complementarios:

1.  **Prueba no paramétrica de Mann-Whitney-Wilcoxon** (no requiere
    normalidad).
2.  **Prueba $t$ de Welch** (válida asintóticamente por el TLC dado el
    tamaño muestral grande).
3.  **Intervalo de confianza Bootstrap percentil** para la diferencia de
    medias (libre de distribución).

### Prueba no paramétrica: Mann-Whitney-Wilcoxon

La prueba de Mann-Whitney-Wilcoxon contrasta si una distribución tiende
a producir valores mayores que la otra, es decir, evalúa la **dominancia
estocástica**: $H_0: P(X_1 > X_0) = 0.5$ vs. $H_1: P(X_1 > X_0) > 0.5$.
No requiere el supuesto de normalidad (véase Hollander, Wolfe & Chicken,
*Nonparametric Statistical Methods*, 3rd ed., Cap. 4).

Es importante señalar que la hipótesis de Mann-Whitney es sobre
dominancia estocástica, no directamente sobre medias. La equivalencia
entre ambas interpretaciones se cumple estrictamente solo cuando las
distribuciones de los dos grupos difieren únicamente en localización
(misma forma, desplazadas). Dado que `MntTotal` presenta asimetrías y
dispersiones distintas entre grupos (como muestran la Tabla
\@ref(tab:tab-normalidad-mnt) y la Tabla \@ref(tab:tab-ttest-mnt)),
las distribuciones difieren tanto en localización como en forma. Por esta
razón, la prueba de Mann-Whitney se complementa con la prueba $t$ de
Welch (que sí contrasta medias directamente, válida por el TLC) y con el
intervalo Bootstrap, para obtener una conclusión robusta.

```{r mann-whitney-mnt, echo=FALSE}
wilcox_mnt <- wilcox.test(grupo_acepto$MntTotal, grupo_no$MntTotal,
                          alternative = "greater", conf.int = TRUE,
                          conf.level = 0.95)
```

La Tabla \@ref(tab:tab-wilcox-mnt) presenta los resultados.

```{r tab-wilcox-mnt, echo=FALSE}
tab_wilcox <- data.frame(
  Estadistico = format(wilcox_mnt$statistic, big.mark = ","),
  p_valor = format.pval(wilcox_mnt$p.value, digits = 4),
  Decision = ifelse(wilcox_mnt$p.value < 0.05,
                    "Rechaza $H_0$", "No rechaza $H_0$")
)

knitr::kable(tab_wilcox,
             col.names = c("Estadístico $W$", "p-valor",
                           "Decisión ($\\alpha=0.05$)"),
             caption = "Prueba de Mann-Whitney-Wilcoxon unilateral para MntTotal",
             align = "ccc")
```

### Tamaño del efecto: Correlación biserial de rango

Para cuantificar la magnitud de la diferencia se calcula la correlación
biserial de rango $r_{rb}$, definida como:

$$r_{rb} = \frac{2U}{n_1 \cdot n_0} - 1$$

donde $U$ es el estadístico de Mann-Whitney. Es importante notar que en
R la función `wilcox.test()` devuelve $W$ (la suma de rangos de
Wilcoxon), no $U$. La conversión es:

$$U = W - \frac{n_1(n_1 + 1)}{2}$$

donde $n_1$ es el tamaño del primer grupo pasado a la función (véase
Hollander, Wolfe & Chicken, *Nonparametric Statistical Methods*, 3rd
ed., Cap. 4). Umbrales interpretativos: $|r| < 0.1$ (despreciable),
$0.1 \leq |r| < 0.3$ (pequeño), $0.3 \leq |r| < 0.5$ (moderado),
$|r| \geq 0.5$ (grande).

```{r tab-efecto-mnt, echo=FALSE}
# wilcox.test() devuelve W (suma de rangos), no U (Mann-Whitney).
# Conversión: U = W - n1*(n1+1)/2, con n1 = tamaño del primer grupo.
n1_mw <- nrow(grupo_acepto)
n0_mw <- nrow(grupo_no)
W_val <- wilcox_mnt$statistic
U_val <- W_val - n1_mw * (n1_mw + 1) / 2

r_rb_val <- 2 * U_val / (n1_mw * n0_mw) - 1
magnitud_r <- ifelse(abs(r_rb_val) >= 0.5, "Grande",
              ifelse(abs(r_rb_val) >= 0.3, "Moderado",
              ifelse(abs(r_rb_val) >= 0.1, "Pequeño", "Despreciable")))

tab_efecto <- data.frame(
  W = format(W_val, big.mark = ","),
  U = format(U_val, big.mark = ","),
  r_rb = round(r_rb_val, 4),
  Magnitud = magnitud_r
)

knitr::kable(tab_efecto,
             col.names = c("$W$ (Wilcoxon)", "$U$ (Mann-Whitney)",
                           "$r_{rb}$", "Magnitud"),
             caption = "Tamaño del efecto para la diferencia en MntTotal",
             align = "cccc")
```

### Prueba $t$ de Welch (confirmación asintótica)

Aunque la normalidad no se cumple, el TLC justifica el uso de la prueba
$t$ con muestras de este tamaño como verificación cruzada. La Tabla
\@ref(tab:tab-ttest-mnt) presenta los descriptivos y la Tabla
\@ref(tab:tab-ttest-mnt-result) los resultados.

```{r t-test-mnt, echo=FALSE}
t_mnt <- t.test(grupo_acepto$MntTotal, grupo_no$MntTotal,
                alternative = "greater", conf.level = 0.95)
```

```{r tab-ttest-mnt, echo=FALSE}
desc_mnt <- data.frame(
  Grupo = c("No aceptó", "Aceptó"),
  n = c(nrow(grupo_no), nrow(grupo_acepto)),
  Media = c(round(mean(grupo_no$MntTotal), 2),
            round(mean(grupo_acepto$MntTotal), 2)),
  DE = c(round(sd(grupo_no$MntTotal), 2),
         round(sd(grupo_acepto$MntTotal), 2)),
  Mediana = c(round(median(grupo_no$MntTotal), 2),
              round(median(grupo_acepto$MntTotal), 2))
)

knitr::kable(desc_mnt,
             col.names = c("Grupo", "$n$", "$\\bar{X}$", "$S$", "Mediana"),
             caption = "Estadísticos descriptivos de MntTotal por grupo",
             align = "ccccc")
```

```{r tab-ttest-mnt-result, echo=FALSE}
tab_t_mnt <- data.frame(
  Estadistico = round(t_mnt$statistic, 4),
  gl = round(t_mnt$parameter, 2),
  p_valor = format.pval(t_mnt$p.value, digits = 4),
  IC_inf = round(t_mnt$conf.int[1], 2),
  Decision = ifelse(t_mnt$p.value < 0.05,
                    "Rechaza $H_0$", "No rechaza $H_0$")
)

knitr::kable(tab_t_mnt,
             col.names = c("$t$", "gl", "p-valor",
                           "IC 95% lím. inf.",
                           "Decisión ($\\alpha=0.05$)"),
             caption = "Prueba t de Welch unilateral para MntTotal",
             align = "ccccc")
```

### Intervalo de confianza Bootstrap para $\mu_1 - \mu_0$

Dado que la distribución de `MntTotal` es fuertemente asimétrica, se
construye un intervalo de confianza **Bootstrap percentil**, que no
requiere normalidad (Efron & Tibshirani, *An Introduction to the
Bootstrap*, Chapman & Hall, 1993). Dado que la hipótesis es unilateral
($H_1: \mu_1 > \mu_0$), se calcula tanto el intervalo bilateral al 95%
como el límite inferior unilateral al 95% ($Q_{0.05}$), que es coherente
con el planteamiento de la prueba. La Tabla
\@ref(tab:tab-bootstrap-mnt) presenta los resultados.

```{r bootstrap-mnt, echo=FALSE}
set.seed(123)
B <- 10000

boot_diff <- replicate(B, {
  b1 <- sample(grupo_acepto$MntTotal, nrow(grupo_acepto), replace = TRUE)
  b0 <- sample(grupo_no$MntTotal, nrow(grupo_no), replace = TRUE)
  mean(b1) - mean(b0)
})

ic_perc_bilat <- quantile(boot_diff, probs = c(0.025, 0.975))
ic_perc_unilat_inf <- quantile(boot_diff, probs = 0.05)
diff_obs <- mean(grupo_acepto$MntTotal) - mean(grupo_no$MntTotal)
```

```{r tab-bootstrap-mnt, echo=FALSE}
tab_boot <- data.frame(
  Diferencia = round(diff_obs, 2),
  Media_boot = round(mean(boot_diff), 2),
  Sesgo = round(mean(boot_diff) - diff_obs, 4),
  IC_bilat_inf = round(ic_perc_bilat[1], 2),
  IC_bilat_sup = round(ic_perc_bilat[2], 2),
  IC_unilat_inf = round(ic_perc_unilat_inf, 2)
)

knitr::kable(tab_boot,
             col.names = c("$\\bar{X}_1 - \\bar{X}_0$ obs.",
                           "Media bootstrap",
                           "Sesgo",
                           "IC bilat. 95% inf.", "IC bilat. 95% sup.",
                           "IC unilat. 95% inf."),
             caption = "Intervalo Bootstrap percentil (B = 10000) para la diferencia de medias de MntTotal. Se presenta tanto el IC bilateral como el límite inferior unilateral, coherente con $H_1: \\mu_1 > \\mu_0$.",
             align = "cccccc")
```

La Figura \@ref(fig:hist-boot-mnt) muestra la distribución bootstrap de
la diferencia de medias.

```{r hist-boot-mnt, echo=FALSE, fig.width=8, fig.height=5, fig.cap="Distribución bootstrap de la diferencia de medias de MntTotal"}
hist(boot_diff, breaks = 40, freq = FALSE,
     col = rgb(0, 0.5, 0.8, 0.25), border = "white",
     main = expression("Bootstrap de " * (bar(X)[1] - bar(X)[0]) * " (B = 10,000)"),
     xlab = expression(bar(X)[1] - bar(X)[0]),
     ylab = "Densidad")
lines(density(boot_diff), col = "blue", lwd = 2)
abline(v = diff_obs, col = "darkgreen", lty = 2, lwd = 2)
abline(v = ic_perc_bilat[1], col = "red", lty = 3, lwd = 2)
abline(v = ic_perc_bilat[2], col = "red", lty = 3, lwd = 2)
abline(v = ic_perc_unilat_inf, col = "darkorange", lty = 4, lwd = 2)
abline(v = 0, col = "black", lty = 1, lwd = 1.5)
legend("topright",
       legend = c(paste0("Dif. obs. = ", round(diff_obs, 1)),
                  "Límites IC bilat. 95%",
                  "Límite inf. unilat. 95%",
                  "Referencia (0)"),
       col = c("darkgreen", "red", "darkorange", "black"),
       lty = c(2, 3, 4, 1), lwd = 2, cex = 0.80)
```

### Comparación de resultados

La Tabla \@ref(tab:tab-comparacion-mnt) compara los tres métodos
empleados.

```{r tab-comparacion-mnt, echo=FALSE}
comparacion_mnt <- data.frame(
  Metodo = c("Mann-Whitney-Wilcoxon", "t de Welch (asintótico)", "Bootstrap Percentil (unilat.)"),
  p_valor = c(
    format.pval(wilcox_mnt$p.value, digits = 4),
    format.pval(t_mnt$p.value, digits = 4),
    "—"
  ),
  IC_95 = c(
    "—",
    paste0("[", round(t_mnt$conf.int[1], 2), ", $+\\infty$)"),
    paste0("[", round(ic_perc_unilat_inf, 2), ", $+\\infty$)")
  ),
  Decision = c(
    ifelse(wilcox_mnt$p.value < 0.05, "Rechaza $H_0$", "No rechaza $H_0$"),
    ifelse(t_mnt$p.value < 0.05, "Rechaza $H_0$", "No rechaza $H_0$"),
    ifelse(ic_perc_unilat_inf > 0, "Significativo", "No significativo")
  )
)

knitr::kable(comparacion_mnt,
             col.names = c("Método", "p-valor", "IC 95%", "Decisión"),
             caption = "Comparación de métodos para la diferencia de medias de MntTotal",
             align = "cccc")
```

### Interpretación

Los tres métodos convergen en la misma conclusión: el gasto total medio
de los clientes que aceptaron la campaña es **significativamente mayor**
que el de quienes no la aceptaron (Tabla
\@ref(tab:tab-comparacion-mnt)). La prueba no paramétrica confirma la
dominancia estocástica del grupo que aceptó (valores sistemáticamente
mayores), y la prueba $t$ de Welch —que sí contrasta medias
directamente, válida por el TLC— confirma que la diferencia de medias es
estadísticamente significativa. El intervalo
Bootstrap unilateral al 95% tiene un límite inferior mayor que cero (Tabla
\@ref(tab:tab-bootstrap-mnt) y Figura \@ref(fig:hist-boot-mnt)), y el
tamaño del efecto (Tabla \@ref(tab:tab-efecto-mnt)) indica una
diferencia de magnitud práctica relevante.

Este resultado es coherente con los hallazgos de la Actividad 1, donde
`MntTotal` fue identificada como la variable con mayor poder
discriminante entre ambos grupos de respuesta.

---

## Pregunta 3: ¿La proporción de aceptación de la campaña difiere entre clientes con y sin adolescentes en el hogar?

### Planteamiento formal

Definimos dos poblaciones según la presencia de adolescentes:

-   Grupo A: clientes **sin** adolescentes ($\text{Teenhome} = 0$).
-   Grupo B: clientes **con** al menos un adolescente
    ($\text{Teenhome} \geq 1$).

Sea $p_A$ la proporción poblacional de aceptación en el Grupo A y $p_B$
en el Grupo B. Las hipótesis son:

$$H_0: p_A = p_B \qquad \text{vs} \qquad H_1: p_A \neq p_B$$

al nivel $\alpha = 0.05$.

### Preparación de los datos

```{r prep-prop, echo=FALSE}
datos$Teen_bin <- ifelse(datos$Teenhome == 0, "Sin adolescentes",
                         "Con adolescentes")

tabla_cont <- table(datos$Teen_bin, datos$Response)
colnames(tabla_cont) <- c("No aceptó", "Aceptó")

prop_A <- tabla_cont["Sin adolescentes", "Aceptó"] /
          sum(tabla_cont["Sin adolescentes", ])
prop_B <- tabla_cont["Con adolescentes", "Aceptó"] /
          sum(tabla_cont["Con adolescentes", ])
n_A <- sum(tabla_cont["Sin adolescentes", ])
n_B <- sum(tabla_cont["Con adolescentes", ])
x_A <- tabla_cont["Sin adolescentes", "Aceptó"]
x_B <- tabla_cont["Con adolescentes", "Aceptó"]
```

La Tabla \@ref(tab:tab-contingencia-teen) presenta la tabla de
contingencia y las proporciones de aceptación.

```{r tab-contingencia-teen, echo=FALSE}
tabla_prop <- data.frame(
  Grupo = c("Sin adolescentes", "Con adolescentes", "Total"),
  No_acepto = c(tabla_cont["Sin adolescentes", "No aceptó"],
                tabla_cont["Con adolescentes", "No aceptó"],
                sum(tabla_cont[, "No aceptó"])),
  Acepto = c(x_A, x_B, x_A + x_B),
  Total = c(n_A, n_B, n_A + n_B),
  Prop = c(paste0(round(prop_A * 100, 2), "%"),
           paste0(round(prop_B * 100, 2), "%"),
           paste0(round(100 * (x_A + x_B) / (n_A + n_B), 2), "%"))
)

knitr::kable(tabla_prop,
             col.names = c("Grupo", "No aceptó", "Aceptó", "Total",
                           "$\\hat{p}$ (aceptación)"),
             caption = "Tabla de contingencia y proporciones de aceptación por presencia de adolescentes",
             align = "ccccc")
```

### Verificación de supuestos

La prueba de dos proporciones basada en la aproximación normal requiere
que los conteos esperados bajo $H_0$ sean suficientemente grandes:

$$n_A \hat{p}_0 \geq 5, \quad n_A(1-\hat{p}_0) \geq 5, \quad n_B \hat{p}_0 \geq 5, \quad n_B(1-\hat{p}_0) \geq 5$$

donde
$\hat{p}_0 = \frac{x_A + x_B}{n_A + n_B}$
es la proporción combinada bajo $H_0$. La Tabla
\@ref(tab:tab-supuestos-prop) verifica estas condiciones.

```{r tab-supuestos-prop, echo=FALSE}
p_comb <- (x_A + x_B) / (n_A + n_B)

tab_sup <- data.frame(
  Condicion = c("$n_A \\times \\hat{p}_0$",
                "$n_A \\times (1 - \\hat{p}_0)$",
                "$n_B \\times \\hat{p}_0$",
                "$n_B \\times (1 - \\hat{p}_0)$"),
  Valor = c(round(n_A * p_comb, 1),
            round(n_A * (1 - p_comb), 1),
            round(n_B * p_comb, 1),
            round(n_B * (1 - p_comb), 1)),
  Cumple = rep("Sí ($\\geq 5$)", 4)
)

knitr::kable(tab_sup,
             col.names = c("Condición", "Valor", "¿Cumple?"),
             caption = "Verificación de conteos esperados para la prueba de proporciones",
             align = "ccc")
```

Todos los conteos esperados superan $5$ (Tabla
\@ref(tab:tab-supuestos-prop)). La aproximación normal es válida.

### Prueba de dos proporciones ($z$-test)

El estadístico de prueba es:

$$z = \frac{\hat{p}_A - \hat{p}_B}{\sqrt{\hat{p}_0(1 - \hat{p}_0)\left(\frac{1}{n_A} + \frac{1}{n_B}\right)}}$$

(véase Wackerly, Mendenhall & Scheaffer, *Estadística Matemática con
Aplicaciones*, 7ma ed., Cap. 10). La Tabla \@ref(tab:tab-proptest)
presenta los resultados.

```{r prop-test, echo=FALSE}
test_prop <- prop.test(c(x_A, x_B), c(n_A, n_B),
                       alternative = "two.sided", conf.level = 0.95,
                       correct = FALSE)
```

```{r tab-proptest, echo=FALSE}
tab_prop <- data.frame(
  Chi2 = round(test_prop$statistic, 4),
  z = round(sqrt(test_prop$statistic), 4),
  p_valor = format.pval(test_prop$p.value, digits = 4),
  IC_inf = round(test_prop$conf.int[1], 4),
  IC_sup = round(test_prop$conf.int[2], 4),
  Decision = ifelse(test_prop$p.value < 0.05,
                    "Rechaza $H_0$", "No rechaza $H_0$")
)

knitr::kable(tab_prop,
             col.names = c("$\\chi^2$", "$z$", "p-valor",
                           "IC 95% inf.", "IC 95% sup.",
                           "Decisión ($\\alpha=0.05$)"),
             caption = "Prueba de dos proporciones (z-test) para la diferencia $p_A - p_B$",
             align = "cccccc")
```

### Intervalo de confianza al 95% para $p_A - p_B$

El intervalo de Wald para la diferencia de proporciones es:

$$(\hat{p}_A - \hat{p}_B) \pm z_{\alpha/2} \sqrt{\frac{\hat{p}_A(1 - \hat{p}_A)}{n_A} + \frac{\hat{p}_B(1 - \hat{p}_B)}{n_B}}$$

La Tabla \@ref(tab:tab-ic-prop) compara los intervalos obtenidos por los
métodos de Wilson y Wald.

```{r tab-ic-prop, echo=FALSE}
se_diff_prop <- sqrt(prop_A * (1 - prop_A) / n_A +
                     prop_B * (1 - prop_B) / n_B)
z_crit <- qnorm(0.975)
ic_wald <- (prop_A - prop_B) + c(-1, 1) * z_crit * se_diff_prop

tab_ic_p <- data.frame(
  Metodo = c("Wilson (prop.test)", "Wald"),
  Dif = c(round(prop_A - prop_B, 4), round(prop_A - prop_B, 4)),
  IC_inf = c(round(test_prop$conf.int[1], 4), round(ic_wald[1], 4)),
  IC_sup = c(round(test_prop$conf.int[2], 4), round(ic_wald[2], 4)),
  Contiene_cero = c(
    ifelse(test_prop$conf.int[1] > 0 | test_prop$conf.int[2] < 0, "No", "Sí"),
    ifelse(ic_wald[1] > 0 | ic_wald[2] < 0, "No", "Sí")
  )
)

knitr::kable(tab_ic_p,
             col.names = c("Método", "$\\hat{p}_A - \\hat{p}_B$",
                           "IC 95% inf.", "IC 95% sup.",
                           "¿Contiene 0?"),
             caption = "Intervalos de confianza al 95% para la diferencia de proporciones",
             align = "ccccc")
```

### Confirmación: prueba $\chi^2$ de independencia

Como verificación complementaria, se aplica la prueba Chi-cuadrado de
independencia con la medida $V$ de Cramér como tamaño del efecto:

$$V = \sqrt{\frac{\chi^2}{n \cdot (\min(r, c) - 1)}}$$

La Tabla \@ref(tab:tab-chi-teen) presenta los resultados.

```{r tab-chi-teen, echo=FALSE}
chi_test <- chisq.test(tabla_cont, correct = FALSE)

V_cramer <- sqrt(chi_test$statistic /
                (sum(tabla_cont) * (min(nrow(tabla_cont), ncol(tabla_cont)) - 1)))

magnitud_V <- ifelse(V_cramer >= 0.5, "Grande",
              ifelse(V_cramer >= 0.3, "Moderado",
              ifelse(V_cramer >= 0.1, "Pequeño", "Despreciable")))

tab_chi <- data.frame(
  Chi2 = round(chi_test$statistic, 4),
  gl = chi_test$parameter,
  p_valor = format.pval(chi_test$p.value, digits = 4),
  V = round(V_cramer, 4),
  Magnitud = magnitud_V
)

knitr::kable(tab_chi,
             col.names = c("$\\chi^2$", "gl", "p-valor",
                           "$V$ de Cramér", "Magnitud"),
             caption = "Prueba Chi-cuadrado de independencia y V de Cramér",
             align = "ccccc")
```

### Visualización

```{r fig-prop-teen, echo=FALSE, fig.width=8, fig.height=5, fig.cap="Proporción de aceptación e IC 95% según presencia de adolescentes"}
props_plot <- c(prop_A, prop_B)
se_props <- c(sqrt(prop_A * (1 - prop_A) / n_A),
              sqrt(prop_B * (1 - prop_B) / n_B))
li_props <- props_plot - 1.96 * se_props
ls_props <- props_plot + 1.96 * se_props

barplot_pos <- barplot(props_plot * 100,
        names.arg = c("Sin adolescentes", "Con adolescentes"),
        col = c(rgb(0.2, 0.5, 0.8, 0.5), rgb(0.8, 0.3, 0.2, 0.5)),
        ylim = c(0, max(ls_props * 100) + 5),
        ylab = "Tasa de aceptación (%)",
        main = "Proporción de aceptación por presencia de adolescentes")

arrows(barplot_pos, li_props * 100, barplot_pos, ls_props * 100,
       angle = 90, code = 3, length = 0.1, lwd = 2)

text(barplot_pos, ls_props * 100 + 1.5,
     paste0(round(props_plot * 100, 1), "%"), cex = 0.9, font = 2)
```

### Interpretación

La proporción de clientes que aceptaron la campaña es
significativamente mayor entre quienes no tienen adolescentes en el
hogar, como muestran la Tabla \@ref(tab:tab-proptest) y la Figura
\@ref(fig:fig-prop-teen). La diferencia es estadísticamente
significativa al nivel $\alpha = 0.05$. Los intervalos de confianza al
95% para $p_A - p_B$ (Tabla \@ref(tab:tab-ic-prop)) no contienen el
cero, y la prueba $\chi^2$ (Tabla \@ref(tab:tab-chi-teen)) confirma la
asociación.

Este resultado es coherente con los hallazgos de la Actividad 1, donde
se observó que la presencia de dependientes en el hogar se asocia con
menor disposición a aceptar nuevos productos, posiblemente por
restricciones presupuestarias o diferencias en prioridades de consumo.


## Resumen comparativo de las tres preguntas

La Tabla \@ref(tab:tab-resumen-p6) resume los resultados de las tres
pruebas realizadas.

```{r tab-resumen-p6, echo=FALSE}
resumen <- data.frame(
  Pregunta = c(
    "1. Diferencia de ingreso medio",
    "2. Gasto total mayor en grupo Aceptó",
    "3. Diferencia de proporción de aceptación"
  ),
  Prueba = c(
    "t de Welch (bilateral)",
    "Mann-Whitney + t Welch + Bootstrap (unilateral)",
    "z-test de dos proporciones"
  ),
  Supuestos = c(
    "TLC + Shapiro-Wilk + prueba F + Levene",
    "Independencia + dominancia estocástica (MW) + TLC (t Welch)",
    "Conteos esperados $\\geq 5$"
  ),
  Decision = c(
    ifelse(t_income$p.value < 0.05,
           "Rechaza $H_0$", "No rechaza $H_0$"),
    ifelse(wilcox_mnt$p.value < 0.05,
           "Rechaza $H_0$", "No rechaza $H_0$"),
    ifelse(test_prop$p.value < 0.05,
           "Rechaza $H_0$", "No rechaza $H_0$")
  )
)

knitr::kable(resumen,
             col.names = c("Pregunta", "Prueba utilizada",
                           "Supuestos verificados",
                           "Decisión ($\\alpha = 0.05$)"),
             caption = "Resumen de las tres pruebas de hipótesis",
             align = "llll")
```

Las tres preguntas de investigación han sido resueltas mediante pruebas
de hipótesis apropiadas, con verificación explícita de supuestos en cada
caso. Los intervalos de confianza complementan la información del
$p$-valor al proporcionar la magnitud y dirección de las diferencias
estimadas. Los resultados son coherentes con el análisis exploratorio de
la Actividad 1 y refuerzan las siguientes conclusiones:

1.  El **ingreso anual** es significativamente mayor en el grupo que
    aceptó la campaña, lo que confirma la capacidad económica como
    factor asociado a la receptividad comercial.

2.  El **gasto total acumulado** es significativamente superior en
    quienes aceptaron, con un tamaño del efecto moderado a grande. Esto
    identifica al gasto histórico como el principal indicador conductual
    de respuesta.

3.  La **composición del hogar** (presencia de adolescentes) se asocia
    significativamente con la tasa de aceptación, con menor receptividad
    entre hogares con adolescentes.

Estos hallazgos proporcionan criterios objetivos para la segmentación de
clientes en futuras campañas de marketing directo.
