# Exploración de datos

## Descripción del conjunto de datos

Los datos provienen de Cortez y Silva (2008), recogidos en dos instituciones portuguesas de educación secundaria durante 2005–2006. Cada registro contiene las evaluaciones de los tres períodos (**G1**, **G2**, **G3**) junto con variables demográficas, familiares y de comportamiento escolar. Esta actividad construye un **modelo de regresión lineal simple** con G3 como respuesta. Cada dataset tiene `r ncol(mat_raw)` variables: *studentmat* (`r nrow(mat_raw)` registros) y *studentpor* (`r nrow(por_raw)`). La Tabla \@ref(tab:tab-variables) las resume.

```{r tab-variables, echo=FALSE}
tabla_vars <- data.frame(
  `N°` = 1:33,
  Variable = c(
    "school", "sex", "age", "address", "famsize", "Pstatus",
    "Medu", "Fedu", "Mjob", "Fjob", "reason", "guardian",
    "traveltime", "studytime", "failures", "schoolsup", "famsup",
    "paid", "activities", "nursery", "higher", "internet", "romantic",
    "famrel", "freetime", "goout", "Dalc", "Walc", "health",
    "absences", "G1", "G2", "G3"
  ),
  Descripción = c(
    "Escuela del estudiante (GP: Gabriel Pereira; MS: Mousinho da Silveira)",
    "Sexo del estudiante (F: femenino; M: masculino)",
    "Edad del estudiante (años)",
    "Tipo de domicilio (U: urbano; R: rural)",
    "Tamaño del núcleo familiar (LE3: ≤3 miembros; GT3: >3 miembros)",
    "Estado de convivencia de los padres (T: juntos; A: separados)",
    "Nivel educativo de la madre (0: ninguno → 4: superior)",
    "Nivel educativo del padre (0: ninguno → 4: superior)",
    "Ocupación de la madre",
    "Ocupación del padre",
    "Razón para elegir la escuela",
    "Tutor del estudiante",
    "Tiempo de desplazamiento al colegio (1: <15 min → 4: >1 hora)",
    "Tiempo semanal de estudio (1: <2 h → 4: >10 h)",
    "Número de reprobaciones previas (0, 1, 2, ≥3)",
    "Apoyo educativo escolar adicional (yes/no)",
    "Apoyo educativo familiar (yes/no)",
    "Clases pagadas adicionales en la asignatura (yes/no)",
    "Participación en actividades extracurriculares (yes/no)",
    "Asistió a jardín de infantes (yes/no)",
    "Desea cursar educación superior (yes/no)",
    "Acceso a internet en casa (yes/no)",
    "Tiene relación romántica (yes/no)",
    "Calidad de las relaciones familiares (1: muy mala → 5: excelente)",
    "Tiempo libre después del colegio (1: muy bajo → 5: muy alto)",
    "Frecuencia de salidas con amigos (1: muy baja → 5: muy alta)",
    "Consumo de alcohol en días de semana (1: muy bajo → 5: muy alto)",
    "Consumo de alcohol en fines de semana (1: muy bajo → 5: muy alto)",
    "Estado de salud actual (1: muy malo → 5: muy bueno)",
    "Número de ausencias escolares",
    "Calificación del primer período (0–20)",
    "Calificación del segundo período (0–20)",
    "Calificación final (0–20) — variable respuesta"
  ),
  Naturaleza = c(
    "Cualitativa nominal binaria","Cualitativa nominal binaria",
    "Cuantitativa discreta","Cualitativa nominal binaria",
    "Cualitativa nominal binaria","Cualitativa nominal binaria",
    "Cualitativa ordinal","Cualitativa ordinal",
    "Cualitativa nominal","Cualitativa nominal",
    "Cualitativa nominal","Cualitativa nominal",
    "Cualitativa ordinal","Cualitativa ordinal","Cuantitativa discreta",
    "Cualitativa nominal binaria","Cualitativa nominal binaria",
    "Cualitativa nominal binaria","Cualitativa nominal binaria",
    "Cualitativa nominal binaria","Cualitativa nominal binaria",
    "Cualitativa nominal binaria","Cualitativa nominal binaria",
    "Cualitativa ordinal","Cualitativa ordinal","Cualitativa ordinal",
    "Cualitativa ordinal","Cualitativa ordinal","Cualitativa ordinal",
    "Cuantitativa discreta","Cuantitativa discreta","Cuantitativa discreta",
    "Cuantitativa discreta"
  ),
  Rango = c(
    "{GP, MS}", "{F, M}", "15–22 años",
    "{U, R}", "{LE3, GT3}", "{T, A}",
    "0, 1, 2, 3, 4", "0, 1, 2, 3, 4",
    "5 categorías", "5 categorías", "4 categorías", "{mother, father, other}",
    "1, 2, 3, 4", "1, 2, 3, 4", "0, 1, 2, ≥3",
    "{yes, no}", "{yes, no}", "{yes, no}", "{yes, no}", "{yes, no}",
    "{yes, no}", "{yes, no}", "{yes, no}",
    "1, 2, 3, 4, 5", "1, 2, 3, 4, 5", "1, 2, 3, 4, 5",
    "1, 2, 3, 4, 5", "1, 2, 3, 4, 5", "1, 2, 3, 4, 5",
    "0–93", "0–20", "0–20", "0–20"
  ),
  check.names = FALSE
)

knitr::kable(
  tabla_vars,
  caption = "Descripción, naturaleza y rango de las 33 variables del conjunto de datos.",
  col.names = c("N°", "Variable", "Descripción", "Naturaleza", "Rango"),
  align = c("c", "l", "l", "l", "l"),
  booktabs = TRUE
) |>
  kableExtra::kable_styling(
    bootstrap_options = c("striped", "bordered", "condensed", "responsive"),
    full_width = TRUE,
    font_size = 12
  ) |>
  kableExtra::row_spec(33, bold = TRUE) |>
  kableExtra::add_footnote(
    "La variable G3 (resaltada en negrita) constituye la variable respuesta del modelo.
     Las variables cualitativas ordinales se tratan como numéricas en el análisis de
     correlación lineal; la limitación de este supuesto se aborda en la Sección 1.5.",
    notation = "symbol"
  )
```

De las 33 variables, 27 son cualitativas —binarias o con escalas ordinales tipo Likert— y 6 son cuantitativas discretas: **age**, **failures**, **absences**, **G1**, **G2**, **G3**. Para el modelo lineal se emplearán únicamente predictores cuantitativos.

## Integridad de los datos

```{r tab-integridad, echo=FALSE}
# ============================================================
# RESUMEN DE INTEGRIDAD
# ============================================================

dup_mat <- sum(duplicated(mat_raw))
dup_por <- sum(duplicated(por_raw))

na_mat  <- sum(is.na(mat_raw))
na_por  <- sum(is.na(por_raw))

g3_0_mat <- sum(mat_raw$G3 == 0)
g3_0_por <- sum(por_raw$G3 == 0)

tabla_integridad <- data.frame(
  Indicador = c(
    "Observaciones totales",
    "Variables",
    "Registros duplicados",
    "Valores faltantes (NA)",
    "Observaciones con G3 = 0",
    "Porcentaje con G3 = 0"
  ),
  Matemáticas = c(nrow(mat_raw), ncol(mat_raw), dup_mat, na_mat, g3_0_mat,
                   paste0(round(g3_0_mat / nrow(mat_raw) * 100, 2), "%")),
  Portugués   = c(nrow(por_raw), ncol(por_raw), dup_por, na_por, g3_0_por,
                   paste0(round(g3_0_por / nrow(por_raw) * 100, 2), "%"))
)

knitr::kable(
  tabla_integridad,
  caption = "Verificación de integridad de los conjuntos de datos.",
  col.names = c("Indicador", "Matemáticas (MAT)", "Portugués (POR)"),
  align = c("l", "c", "c"),
  booktabs = TRUE
) |>
  kableExtra::kable_styling(
    bootstrap_options = c("striped", "bordered", "condensed"),
    full_width = FALSE
  ) |>
  kableExtra::row_spec(5:6, bold = TRUE)
```

La calidad técnica es satisfactoria: **no hay duplicados ni faltantes** (Tabla \@ref(tab:tab-integridad)). La única anomalía son `r g3_0_mat` registros con **G3 = 0** en MAT (`r round(g3_0_mat/nrow(mat_raw)*100,2)`%) y `r g3_0_por` en POR (`r round(g3_0_por/nrow(por_raw)*100,2)`%), cuyo tratamiento se detalla a continuación.

## Tratamiento de observaciones con G3 = 0 {#sec-g3cero}

```{r tab-g3cero, echo=FALSE}
# ============================================================
# COMPARATIVA: G3 = 0 vs G3 > 0
# ============================================================

g3_cero_mat <- mat_raw[mat_raw$G3 == 0, ]
g3_pos_mat  <- mat_raw[mat_raw$G3 > 0,  ]

resumen_g3cero <- data.frame(
  Grupo = c("G3 = 0 (MAT)", "G3 > 0 (MAT)",
            "G3 = 0 (POR)", "G3 > 0 (POR)"),
  n = c(nrow(g3_cero_mat), nrow(g3_pos_mat),
        sum(por_raw$G3 == 0), sum(por_raw$G3 > 0)),
  `Media G1` = c(
    round(mean(g3_cero_mat$G1, na.rm=TRUE), 2),
    round(mean(g3_pos_mat$G1,  na.rm=TRUE), 2),
    round(mean(por_raw$G1[por_raw$G3==0], na.rm=TRUE), 2),
    round(mean(por_raw$G1[por_raw$G3>0],  na.rm=TRUE), 2)
  ),
  `Media G2` = c(
    round(mean(g3_cero_mat$G2, na.rm=TRUE), 2),
    round(mean(g3_pos_mat$G2,  na.rm=TRUE), 2),
    round(mean(por_raw$G2[por_raw$G3==0], na.rm=TRUE), 2),
    round(mean(por_raw$G2[por_raw$G3>0],  na.rm=TRUE), 2)
  ),
  `Media absences` = c(
    round(mean(g3_cero_mat$absences, na.rm=TRUE), 2),
    round(mean(g3_pos_mat$absences,  na.rm=TRUE), 2),
    round(mean(por_raw$absences[por_raw$G3==0], na.rm=TRUE), 2),
    round(mean(por_raw$absences[por_raw$G3>0],  na.rm=TRUE), 2)
  ),
  `Media failures` = c(
    round(mean(g3_cero_mat$failures, na.rm=TRUE), 2),
    round(mean(g3_pos_mat$failures,  na.rm=TRUE), 2),
    round(mean(por_raw$failures[por_raw$G3==0], na.rm=TRUE), 2),
    round(mean(por_raw$failures[por_raw$G3>0],  na.rm=TRUE), 2)
  ),
  check.names = FALSE
)

knitr::kable(
  resumen_g3cero,
  caption = "Comparación de indicadores entre los subgrupos G3 = 0 y G3 > 0.",
  align = c("l", "c", "c", "c", "c", "c"),
  booktabs = TRUE
) |>
  kableExtra::kable_styling(
    bootstrap_options = c("striped", "bordered", "condensed"),
    full_width = FALSE
  ) |>
  kableExtra::row_spec(c(1, 3), italic = TRUE)
```

```{r evid-g3cero, echo=FALSE}
# ============================================================
# EVIDENCIA DE CODIFICACIÓN CONJUNTA G3 = 0  ↔  absences = 0
# Se calcula aquí para uso inline en el párrafo siguiente.
# ============================================================
fisher_mat <- fisher.test(
  table(mat_raw$G3 == 0, mat_raw$absences == 0),
  alternative = "greater"
)
fisher_por <- fisher.test(
  table(por_raw$G3 == 0, por_raw$absences == 0),
  alternative = "greater"
)

p_abs0_g3pos_mat <- mean(mat_raw$absences[mat_raw$G3 > 0] == 0) * 100
p_abs0_g3pos_por <- mean(por_raw$absences[por_raw$G3 > 0] == 0) * 100

g1_g3cero_por <- mean(por_raw$G1[por_raw$G3 == 0])
g2_g3cero_por <- mean(por_raw$G2[por_raw$G3 == 0])
```

Los estudiantes con G3 = 0 presentan calificaciones positivas pero **reprobatorias** en G1 y G2 (MAT: $\bar{G}_1 = `r round(mean(g3_cero_mat$G1),2)`$, $\bar{G}_2 = `r round(mean(g3_cero_mat$G2),2)`$; POR: $\bar{G}_1 = `r round(g1_g3cero_por,2)`$, $\bar{G}_2 = `r round(g2_g3cero_por,2)`$): ni ausencias totales **ni aprobaciones previas** (la escala portuguesa exige $\geq 10$). El patrón decisivo está en `absences`: en los `r g3_0_mat + g3_0_por` registros con G3 = 0, ausencias vale 0 en el 100 % de los casos, frente a `r round(p_abs0_g3pos_mat, 1)` % (MAT) y `r round(p_abs0_g3pos_por, 1)` % (POR) entre los G3 > 0. La implicación G3 = 0 $\Rightarrow$ absences = 0 se cumple determinísticamente (Fisher, $p = `r format(fisher_mat$p.value, digits = 2)`$ en MAT, $`r format(fisher_por$p.value, digits = 2)`$ en POR): codificación administrativa de **no-presentación al examen final** (Cortez y Silva, 2008). La convivencia de dos mecanismos generadores rompería la especificación $E[Y_i \mid X_i = x] = \beta_0 + \beta_1 x$ (Montgomery y Runger, 2021, Cap. 11); se **excluyen** estos registros: MAT conserva **`r n_mat`**, POR **`r n_por`**.

## Análisis descriptivo de la variable respuesta

```{r tab-g3-desc, echo=FALSE}
# ============================================================
# ESTADÍSTICOS DESCRIPTIVOS DE G3
# ============================================================
desc_g3 <- function(x, nombre) {
  data.frame(
    Asignatura  = nombre,
    n           = length(x),
    Media       = round(mean(x), 3),
    Mediana     = round(median(x), 3),
    DE          = round(sd(x), 3),
    Mínimo      = min(x),
    Q1          = round(quantile(x, 0.25), 3),
    Q3          = round(quantile(x, 0.75), 3),
    Máximo      = max(x),
    Asimetría   = round(e1071::skewness(x), 3),
    Curtosis    = round(e1071::kurtosis(x), 3)
  )
}

tabla_g3 <- bind_rows(
  desc_g3(mat$G3, "Matemáticas (MAT)"),
  desc_g3(por$G3, "Portugués (POR)")
)

knitr::kable(
  tabla_g3,
  caption = "Estadísticos descriptivos de la variable respuesta G3 (con G3 > 0).",
  align   = c("l", rep("c", 10)),
  booktabs = TRUE
) |>
  kableExtra::kable_styling(
    bootstrap_options = c("striped", "bordered", "condensed"),
    full_width = FALSE
  )
```

```{r fig-g3-dist, fig.cap="Distribución de G3 en Matemáticas (izquierda) y Portugués (derecha), comparada mediante diagrama de caja superpuesto a la distribución de frecuencias. El rombo señala la media; la barra central de la caja marca la mediana.", fig.width=11, fig.height=5, echo=FALSE}
# ============================================================
# BOXPLOT + PUNTOS JITTER (alternativa sobria al histograma+densidad)
# ============================================================

plot_g3_box <- function(datos, titulo) {
  media_g3   <- mean(datos$G3)
  mediana_g3 <- median(datos$G3)

  ggplot(datos, aes(x = "", y = G3)) +
    geom_jitter(width = 0.25, height = 0.10,
                alpha = 0.25, size = 1.2,
                colour = paleta$sombra) +
    geom_boxplot(width = 0.30, fill = "white",
                 colour = paleta$punto, linewidth = 0.6,
                 outlier.shape = NA, alpha = 0.85) +
    stat_summary(fun = mean, geom = "point",
                 shape = 23, size = 3.2,
                 fill = paleta$destacado,
                 colour = paleta$destacado) +
    scale_y_continuous(breaks = seq(0, 20, 2), limits = c(0, 20)) +
    labs(title = titulo,
         subtitle = paste0("Media = ", round(media_g3, 2),
                           "  |  Mediana = ", round(mediana_g3, 2),
                           "  |  n = ", nrow(datos)),
         x = NULL, y = "Calificación final (G3)") +
    coord_flip()
}

p1 <- plot_g3_box(mat, "Matemáticas (MAT)")
p2 <- plot_g3_box(por, "Portugués (POR)")

p1 / p2
```

Tabla \@ref(tab:tab-g3-desc) y Figura \@ref(fig:fig-g3-dist): MAT con media **`r round(mean(mat$G3),2)`** (DE = `r round(sd(mat$G3),2)`) y asimetría positiva (`r round(e1071::skewness(mat$G3),3)`); POR con media **`r round(mean(por$G3),2)`** (DE = `r round(sd(por$G3),2)`), más compacta y simétrica. La curtosis negativa en ambos casos indica distribuciones platicúrticas.

## Estadísticos descriptivos de las variables cuantitativas candidatas

```{r tab-desc-quant, echo=FALSE}
# ============================================================
# ESTADÍSTICOS DESCRIPTIVOS — VARIABLES CUANTITATIVAS
# ============================================================

vars_q <- c("age", "Medu", "Fedu", "traveltime", "studytime",
            "failures", "famrel", "freetime", "goout",
            "Dalc", "Walc", "health", "absences", "G1", "G2")

calc_desc <- function(df, vars, etiqueta) {
  purrr::map_dfr(vars, function(v) {
    x <- df[[v]]
    data.frame(
      Dataset   = etiqueta,
      Variable  = v,
      n         = sum(!is.na(x)),
      Media     = round(mean(x, na.rm = TRUE), 2),
      Mediana   = round(median(x, na.rm = TRUE), 2),
      DE        = round(sd(x, na.rm = TRUE), 2),
      Mínimo    = round(min(x, na.rm = TRUE), 2),
      Q1        = round(quantile(x, 0.25, na.rm = TRUE), 2),
      Q3        = round(quantile(x, 0.75, na.rm = TRUE), 2),
      Máximo    = round(max(x, na.rm = TRUE), 2),
      Asimetría = round(e1071::skewness(x, na.rm = TRUE), 3)
    )
  })
}

desc_mat <- calc_desc(mat, vars_q, "MAT")
desc_por <- calc_desc(por, vars_q, "POR")

desc_comb <- bind_rows(desc_mat, desc_por) |>
  arrange(Variable, Dataset)
rownames(desc_comb) <- NULL

knitr::kable(
  desc_comb,
  caption = "Resumen descriptivo de las variables cuantitativas candidatas como predictoras,
             por conjunto de datos (G3 > 0).",
  align   = c("l", "l", rep("c", 9)),
  booktabs = TRUE,
  digits  = 2,
  row.names = FALSE
) |>
  kableExtra::kable_styling(
    bootstrap_options = c("striped", "bordered", "condensed", "responsive"),
    full_width = TRUE,
    font_size  = 11
  ) |>
  kableExtra::column_spec(1, bold = TRUE) |>
  kableExtra::add_footnote(
    "Las escalas ordinales Medu, Fedu, traveltime, studytime, famrel, freetime,
     goout, Dalc, Walc y health se tratan como numéricas bajo el supuesto de
     equidistancia entre niveles.",
    notation = "symbol"
  )
```

De la Tabla \@ref(tab:tab-desc-quant) destacan: **G1** y **G2** concentran mayor dispersión (rango 0–20); **failures** es fuertemente asimétrica; las ordinales (**famrel**, **freetime**, **health**) se comprimen en niveles altos, limitando su capacidad discriminatoria.

## Análisis de correlación con la variable respuesta

```{r tab-correlaciones, echo=FALSE}
# ============================================================
# CORRELACIONES DE PEARSON Y SPEARMAN CON G3
# ============================================================

cor_tabla <- purrr::map_dfr(vars_q, function(v) {
  r_mat <- cor(mat[[v]], mat$G3, method = "pearson",  use = "complete.obs")
  s_mat <- cor(mat[[v]], mat$G3, method = "spearman", use = "complete.obs")
  r_por <- cor(por[[v]], por$G3, method = "pearson",  use = "complete.obs")
  s_por <- cor(por[[v]], por$G3, method = "spearman", use = "complete.obs")

  data.frame(
    Variable    = v,
    `r MAT`     = round(r_mat, 4),
    `ρ MAT`     = round(s_mat, 4),
    `r POR`     = round(r_por, 4),
    `ρ POR`     = round(s_por, 4),
    check.names = FALSE
  )
}) |>
  arrange(desc(abs(`r MAT`)))

knitr::kable(
  cor_tabla,
  caption = "Correlaciones de Pearson (r) y Spearman (ρ) entre las variables cuantitativas
             y G3, ordenadas por |r| descendente en Matemáticas.",
  align   = c("l", rep("c", 4)),
  booktabs = TRUE
) |>
  kableExtra::kable_styling(
    bootstrap_options = c("striped", "bordered", "condensed"),
    full_width = FALSE
  ) |>
  kableExtra::row_spec(1:2, bold = TRUE) |>
  kableExtra::row_spec(3, italic = TRUE) |>
  kableExtra::add_footnote(
    "En negrita: predictores seleccionados para modelación (G2 y G1).
     En itálica: mejor predictor no-calificación (failures).",
    notation = "symbol"
  )
```

```{r fig-corrplot, fig.cap="Matriz de correlaciones de Pearson entre las variables cuantitativas y G3, para Matemáticas (izquierda) y Portugués (derecha). La escala monocromática va de gris claro (correlación negativa) a azul marino (correlación positiva).", fig.width=14, fig.height=6.5, echo=FALSE}
# ============================================================
# MAPA DE CALOR CON ggcorrplot (estilo sobrio, sin fondos de color)
# ============================================================

todas_vars <- c(vars_q, "G3")

mat_cor_mat <- cor(mat[, todas_vars], use = "complete.obs", method = "pearson")
mat_cor_por <- cor(por[, todas_vars], use = "complete.obs", method = "pearson")

# Paleta monocromática gris → azul marino
p_corr_mat <- ggcorrplot::ggcorrplot(
  mat_cor_mat,
  type       = "lower",
  lab        = TRUE,
  lab_size   = 2.7,
  colors     = c("#922B21", "#FFFFFF", "#1F4E79"),
  tl.cex     = 9,
  tl.srt     = 45,
  ggtheme    = tema_sobrio,
  title      = "Matemáticas (MAT)"
) +
  theme(legend.position = "right",
        plot.title = element_text(hjust = 0.5, face = "bold"))

p_corr_por <- ggcorrplot::ggcorrplot(
  mat_cor_por,
  type       = "lower",
  lab        = TRUE,
  lab_size   = 2.7,
  colors     = c("#922B21", "#FFFFFF", "#1F4E79"),
  tl.cex     = 9,
  tl.srt     = 45,
  ggtheme    = tema_sobrio,
  title      = "Portugués (POR)"
) +
  theme(legend.position = "right",
        plot.title = element_text(hjust = 0.5, face = "bold"))

p_corr_mat | p_corr_por
```

Tabla \@ref(tab:tab-correlaciones) y Figura \@ref(fig:fig-corrplot): **G2** presenta la máxima correlación con G3 en ambos datasets ($r = `r round(cor(mat$G2, mat$G3), 4)`$ en MAT; $`r round(cor(por$G2, por$G3), 4)`$ en POR), seguida de **G1** ($r = `r round(cor(mat$G1, mat$G3), 4)`$ y $`r round(cor(por$G1, por$G3), 4)`$). La concordancia entre Pearson y Spearman ofrece robustez ante outliers y relaciones monótonas no estrictamente lineales —no ante no-normalidad, supuesto que solo afecta la inferencia sobre $\rho$ y no el cálculo de $r$ (Faraway, 2014, §3.7)—. El mejor predictor no-calificación es **failures** ($r = `r round(cor(mat$failures, mat$G3), 4)`$ en MAT; $`r round(cor(por$failures, por$G3), 4)`$ en POR); en POR se suman **studytime** ($r = `r round(cor(por$studytime, por$G3), 4)`$) y **Medu** ($r = `r round(cor(por$Medu, por$G3), 4)`$). El resto presenta correlaciones débiles ($|r| < 0.22$ en MAT; $|r| < 0.27$ en POR).

## Selección de la variable predictora {#sec-predictor}

```{r fig-scatter, fig.cap="Diagramas de dispersión de G3 frente a los dos predictores seleccionados, G2 (fila superior) y failures (fila inferior), en Matemáticas (columna izquierda) y Portugués (columna derecha). Línea azul marino: ajuste por mínimos cuadrados; banda gris: intervalo de confianza al 95% para la media condicional.", fig.width=12, fig.height=10, echo=FALSE}
# ============================================================
# DISPERSOGRAMAS G3 VS PREDICTORES (paleta sobria)
# La anotación del r(Pearson) se ubica en una esquina libre
# para no superponerse con puntos ni con la recta de regresión.
# ============================================================

scatter_plot <- function(datos, x_var, titulo, x_lab) {
  r_val <- round(cor(datos[[x_var]], datos$G3), 3)

  # Posición de la anotación: esquina superior izquierda, con margen
  x_min <- min(datos[[x_var]], na.rm = TRUE)
  x_rng <- diff(range(datos[[x_var]], na.rm = TRUE))
  x_pos <- x_min + 0.03 * x_rng
  y_pos <- 19

  ggplot(datos, aes(x = .data[[x_var]], y = G3)) +
    geom_jitter(width = 0.15, height = 0.15,
                alpha = 0.40, size = 1.7,
                colour = paleta$punto) +
    geom_smooth(method  = "lm", formula = y ~ x,
                se = TRUE,
                colour = paleta$linea,
                fill   = paleta$banda_ic,
                linewidth = 1.0, alpha = 0.45) +
    annotate("label", x = x_pos, y = y_pos,
             label = paste0("r = ", r_val),
             hjust = 0, vjust = 1,
             size = 3.4, fontface = "bold",
             colour = paleta$linea,
             fill   = "white",
             label.size = 0.3,
             label.r = unit(0.05, "lines")) +
    scale_x_continuous(breaks = scales::pretty_breaks(n = 6)) +
    scale_y_continuous(breaks = scales::pretty_breaks(n = 6),
                       limits = c(0, 20)) +
    labs(title = titulo, x = x_lab, y = "Calificación final (G3)")
}

p_g2_mat   <- scatter_plot(mat, "G2", "MAT: G3 ~ G2",
                           "Calificación segundo período (G2)")
p_g2_por   <- scatter_plot(por, "G2", "POR: G3 ~ G2",
                           "Calificación segundo período (G2)")
p_fail_mat <- scatter_plot(mat, "failures", "MAT: G3 ~ failures",
                           "Reprobaciones previas (failures)")
p_fail_por <- scatter_plot(por, "failures", "POR: G3 ~ failures",
                           "Reprobaciones previas (failures)")

(p_g2_mat | p_g2_por) / (p_fail_mat | p_fail_por)
```

La Figura \@ref(fig:fig-scatter) confirma la **linealidad nítida** de G2 → G3 en ambas asignaturas (puntos agrupados, banda estrecha); failures → G3 es lineal y negativa con mayor dispersión. Se adopta como **predictor principal** a **G2** (máxima correlación, relación lineal nítida) y como **alternativo en la app interactiva** a **failures** (mejor predictor no-calificación, interpretable para intervenciones educativas). La alta correlación $r \approx 0.93$–$0.97$ refleja la continuidad entre períodos de una misma asignatura: el $R^2$ será alto, pero Cortez y Silva (2008) advierten que la superioridad predictiva pierde utilidad cuando G2 no está disponible con anticipación —tensión ajuste vs. utilidad retomada en §\@ref(sec-critica)—.

```{r guardar-datos, include=FALSE}
# ============================================================
# PERSISTENCIA DE LOS CONJUNTOS DEPURADOS
# ============================================================
# Los objetos 'mat' y 'por' persisten en el entorno (new_session: no)
# para las secciones siguientes. Adicionalmente se guardan en disco.
saveRDS(mat, "data/mat_clean.rds")
saveRDS(por, "data/por_clean.rds")
```
