# Modelo de regresión lineal simple — Matemáticas (MAT) {#sec-modelo-mat}

```{r setup-modelos, include=FALSE}
# ============================================================
# AJUSTE DE AMBOS MODELOS Y PRE-CÁLCULO DE PARÁMETROS
# (accesible desde todas las secciones con new_session: no)
# ============================================================
modelo_mat <- lm(G3 ~ G2, data = mat)
modelo_por <- lm(G3 ~ G2, data = por)

# ── Parámetros MAT ──────────────────────────────────────────
sm_mat     <- summary(modelo_mat)
coefs      <- coef(sm_mat)
beta0_hat  <- round(coefs["(Intercept)","Estimate"],   4)
beta1_hat  <- round(coefs["G2","Estimate"],             4)
se_beta0   <- round(coefs["(Intercept)","Std. Error"], 4)
se_beta1   <- round(coefs["G2","Std. Error"],           4)
t_beta0    <- round(coefs["(Intercept)","t value"],    4)
t_beta1    <- round(coefs["G2","t value"],              4)
p_beta0    <- coefs["(Intercept)","Pr(>|t|)"]
p_beta1    <- coefs["G2","Pr(>|t|)"]
sigma_hat  <- round(sm_mat$sigma, 4)
r2_mat     <- round(sm_mat$r.squared,      4)
r2_adj_mat <- round(sm_mat$adj.r.squared,  4)
av_mat     <- anova(modelo_mat)
SSR        <- round(av_mat["G2","Sum Sq"],     4)
SSE        <- round(av_mat["Residuals","Sum Sq"], 4)
SST        <- round(SSR + SSE, 4)
MSR        <- round(av_mat["G2","Mean Sq"],     4)
MSE        <- round(av_mat["Residuals","Mean Sq"], 4)
F_stat     <- round(av_mat["G2","F value"],     4)
p_F        <- av_mat["G2","Pr(>F)"]
g2_bar     <- round(mean(mat$G2), 4)
g3_bar     <- round(mean(mat$G3), 4)
Sxx        <- round(sum((mat$G2 - mean(mat$G2))^2), 4)
ic_params  <- confint(modelo_mat, level = 0.95)

# ── Parámetros POR ──────────────────────────────────────────
sm_por     <- summary(modelo_por)
coefs_por  <- coef(sm_por)
b0p        <- round(coefs_por["(Intercept)","Estimate"],   4)
b1p        <- round(coefs_por["G2","Estimate"],             4)
se_b0p     <- round(coefs_por["(Intercept)","Std. Error"], 4)
se_b1p     <- round(coefs_por["G2","Std. Error"],           4)
t_b0p      <- round(coefs_por["(Intercept)","t value"],    4)
t_b1p      <- round(coefs_por["G2","t value"],              4)
sigma_por  <- round(sm_por$sigma, 4)
r2_por     <- round(sm_por$r.squared,      4)
r2_adj_por <- round(sm_por$adj.r.squared,  4)
av_por     <- anova(modelo_por)
SSR_por    <- round(av_por["G2","Sum Sq"],     4)
SSE_por    <- round(av_por["Residuals","Sum Sq"], 4)
SST_por    <- round(SSR_por + SSE_por, 4)
MSR_por    <- round(av_por["G2","Mean Sq"],     4)
MSE_por    <- round(av_por["Residuals","Mean Sq"], 4)
F_por      <- round(av_por["G2","F value"],     4)
p_F_por    <- av_por["G2","Pr(>F)"]
g2_bar_por <- round(mean(por$G2), 4)
Sxx_por    <- round(sum((por$G2 - mean(por$G2))^2), 4)
t_crit_por <- round(qt(0.975, n_por - 2), 4)
ic_params_por <- confint(modelo_por, level = 0.95)
```

## Especificación y estimación del modelo {#sec-espec-mat}

Modelo: $G3_i = \beta_0 + \beta_1 G2_i + \varepsilon_i$, con $\varepsilon_i \overset{iid}{\sim} \mathcal{N}(0, \sigma^2)$, $i = 1, \ldots, `r n_mat`$. Estimadores MCO (equivalentes a MV bajo normalidad; Montgomery y Runger, 2021, Cap. 11): $\hat\beta_1 = S_{xy}/S_{xx}$, $\hat\beta_0 = \overline{G3} - \hat\beta_1\overline{G2}$, $\hat\sigma^2 = SSE/(n-2)$. Los supuestos se verifican en §\@ref(sec-diagnostico).

## Estimación de parámetros {#sec-estim-mat}

```{r tab-coef-mat, echo=FALSE}
# ============================================================
# COEFICIENTES ESTIMADOS
# ============================================================
tabla_coef <- data.frame(
  Parámetro    = c("$\\hat{\\beta}_0$ (Intercepto)", "$\\hat{\\beta}_1$ (G2)"),
  Estimación   = c(beta0_hat, beta1_hat),
  `Error estándar` = c(se_beta0, se_beta1),
  `Estadístico t`  = c(t_beta0,  t_beta1),
  `p-valor`        = c(
    ifelse(p_beta0 < 0.001, "< 0.001", round(p_beta0, 4)),
    ifelse(p_beta1 < 0.001, "< 0.001", round(p_beta1, 4))
  ),
  `Decisión ($\\alpha = 0.05$)` = c(
    ifelse(p_beta0 < 0.05, "Rechaza $H_0$", "No rechaza $H_0$"),
    ifelse(p_beta1 < 0.05, "Rechaza $H_0$", "No rechaza $H_0$")
  ),
  check.names = FALSE
)

knitr::kable(
  tabla_coef,
  caption  = "Estimación de los parámetros del modelo G3 ~ G2 en Matemáticas (MAT).",
  align    = c("l", "c", "c", "c", "c", "l"),
  booktabs = TRUE,
  escape   = FALSE
) |>
  kableExtra::kable_styling(
    bootstrap_options = c("striped", "bordered", "condensed"),
    full_width = FALSE
  ) |>
  kableExtra::row_spec(2, bold = TRUE)
```

Tabla \@ref(tab:tab-coef-mat): modelo estimado $\widehat{G3} = `r beta0_hat` + `r beta1_hat` \cdot G2$. La pendiente $\hat\beta_1 = `r beta1_hat`$ indica que un incremento unitario en G2 se asocia a un aumento esperado de **`r beta1_hat` puntos** en G3. El intercepto $\hat\beta_0$ carece de sentido sustantivo ($G2 = 0$ cae fuera del rango observado $[5, 19]$ y coincide con los registros administrativos excluidos) y no es significativo al 5 % (p = `r format(p_beta0, digits = 3)`). El error residual $\hat\sigma = `r sigma_hat`$ es la desviación típica estimada del error poblacional $\varepsilon$; bajo normalidad de $\varepsilon$, ≈ 68 % y 95 % de los **errores poblacionales** caerían en $\pm\hat\sigma$ y $\pm 2\hat\sigma$ respectivamente —no exactamente los residuales observados $e_i$, cuya varianza es $\sigma^2(1 - h_{ii})$ y son insesgados pero no idénticamente distribuidos (Kutner et al., 2005, §3.2)—.

## Prueba de hipótesis global — ANOVA y prueba F {#sec-anova-mat}

Descomposición de la variabilidad total: $SST = SSR + SSE$ ($`r SST` = `r SSR` + `r SSE`$). Hipótesis $H_0: \beta_1 = 0$ vs. $H_1: \beta_1 \neq 0$; estadístico $F_0 = MSR/MSE \sim F_{1,n-2}$ bajo $H_0$.

```{r tab-anova-mat, echo=FALSE}
# ============================================================
# TABLA ANOVA
# ============================================================
tabla_anova <- data.frame(
  `Fuente de variación` = c("Regresión (G2)", "Error residual", "Total"),
  `Suma de cuadrados (SC)` = c(SSR, SSE, SST),
  `Grados de libertad (gl)` = c(1, n_mat - 2, n_mat - 1),
  `Cuadrado medio (CM)` = c(MSR, MSE, NA),
  `Estadístico F` = c(F_stat, NA, NA),
  `p-valor` = c(
    ifelse(p_F < 0.001, "< 0.001", round(p_F, 4)),
    NA, NA
  ),
  check.names = FALSE
)

knitr::kable(
  tabla_anova,
  caption  = "Análisis de varianza (ANOVA) del modelo G3 ~ G2 en Matemáticas (MAT).",
  align    = c("l", "c", "c", "c", "c", "c"),
  booktabs = TRUE,
  na_val   = "—"
) |>
  kableExtra::kable_styling(
    bootstrap_options = c("striped", "bordered", "condensed"),
    full_width = FALSE
  ) |>
  kableExtra::row_spec(1, bold = TRUE) |>
  kableExtra::row_spec(3, italic = TRUE)
```

Tabla \@ref(tab:tab-anova-mat): $F_0 = `r F_stat`$ con 1 y `r n_mat-2` gl, p < 0.001. **Se rechaza $H_0: \beta_1 = 0$** al nivel $\alpha = 0.05$: G2 es predictor lineal significativo de G3. El resultado es concordante con la prueba $t$ sobre $\hat{\beta}_1$ ($t_0 = `r t_beta1`$), verificándose $F_0 = t_0^2$ (Montgomery y Runger, 2021, Ec. 11-21).

## Coeficiente de determinación {#sec-r2-mat}

```{r tab-r2-mat, echo=FALSE}
# ============================================================
# MÉTRICAS DE BONDAD DE AJUSTE
# ============================================================
tabla_r2 <- data.frame(
  Métrica = c(
    "$R^2$",
    "$R^2$ ajustado",
    "$\\hat{\\sigma}$ (Error estándar residual)",
    "$n$ (observaciones)"
  ),
  Valor = c(r2_mat, r2_adj_mat, sigma_hat, n_mat),
  Interpretación = c(
    paste0(round(r2_mat * 100, 2), "% de la variabilidad de G3 es explicada por G2"),
    "Ajustado por grados de libertad",
    "Desviación típica de los residuales (en puntos de calificación)",
    "Observaciones con G3 > 0"
  )
)

knitr::kable(
  tabla_r2,
  caption  = "Métricas de bondad de ajuste del modelo G3 ~ G2 en Matemáticas (MAT).",
  align    = c("l", "c", "l"),
  booktabs = TRUE,
  escape   = FALSE
) |>
  kableExtra::kable_styling(
    bootstrap_options = c("striped", "bordered", "condensed"),
    full_width = FALSE
  ) |>
  kableExtra::row_spec(1, bold = TRUE)
```

Tabla \@ref(tab:tab-r2-mat): $R^2 = `r r2_mat`$ — el **`r round(r2_mat*100, 2)` %** de la variabilidad de G3 queda explicada por G2 ($R^2 = r^2$ con $r = `r round(cor(mat$G2, mat$G3), 4)`$); el $R^2$ ajustado (`r r2_adj_mat`) coincide prácticamente con el no ajustado.

## Intervalos de confianza para los parámetros {#sec-ic-params-mat}

IC al 95%: $\hat\beta_j \pm t_{\alpha/2,n-2} \cdot SE(\hat\beta_j)$, con $t_{0.025,`r n_mat-2`} = `r round(qt(0.975, n_mat-2), 4)`$ (Casella y Berger, 2002, §11.3).

```{r tab-ic-params-mat, echo=FALSE}
# ============================================================
# IC 95% PARA PARÁMETROS
# ============================================================
tabla_ic_params <- data.frame(
  Parámetro   = c("$\\beta_0$ (Intercepto)", "$\\beta_1$ (G2)"),
  Estimación  = c(beta0_hat, beta1_hat),
  `LC inferior (2.5%)` = as.numeric(round(ic_params[, 1], 4)),
  `LC superior (97.5%)` = as.numeric(round(ic_params[, 2], 4)),
  Interpretación = c(
    "Rango plausible del intercepto poblacional",
    "Incremento medio de G3 por cada punto adicional en G2"
  ),
  check.names = FALSE,
  row.names = NULL
)

knitr::kable(
  tabla_ic_params,
  caption  = "Intervalos de confianza al 95% para los parámetros del modelo G3 ~ G2 en Matemáticas (MAT).",
  align    = c("l", "c", "c", "c", "l"),
  booktabs = TRUE,
  escape   = FALSE,
  row.names = FALSE
) |>
  kableExtra::kable_styling(
    bootstrap_options = c("striped", "bordered", "condensed"),
    full_width = FALSE
  ) |>
  kableExtra::row_spec(2, bold = TRUE)
```

Tabla \@ref(tab:tab-ic-params-mat): IC 95% para $\beta_1 = [`r round(ic_params["G2",1],4)`, `r round(ic_params["G2",2],4)`]$ no contiene cero → se rechaza $H_0: \beta_1 = 0$.

## Intervalos de confianza y predicción para G3 {#sec-ic-pred-mat}

Para un valor $x_0$ se construyen dos intervalos (Montgomery y Runger, 2021, Ec. 11-35/11-36): el **IC para la media** $E(G3 \mid G2 = x_0)$ usa factor $\sqrt{1/n + (x_0-\overline{G2})^2/S_{xx}}$; el **IP para una observación individual** usa $\sqrt{1 + 1/n + (x_0-\overline{G2})^2/S_{xx}}$. El IP es más amplio al incorporar la variabilidad individual $\hat\sigma^2$. El IC sirve para decisiones grupales; el IP, para pronósticos individuales.

```{r tab-ic-pred-mat, echo=FALSE}
# ============================================================
# IC Y IP EN VALORES REPRESENTATIVOS DE G2
# ============================================================
x0_vals <- data.frame(G2 = c(4, 6, 8, 10, 12, 14, 16, 18, 20))

ic_media <- predict(modelo_mat, newdata = x0_vals,
                    interval = "confidence", level = 0.95)
ip_indiv <- predict(modelo_mat, newdata = x0_vals,
                    interval = "prediction", level = 0.95)

tabla_pred <- data.frame(
  `G2 (x₀)`           = x0_vals$G2,
  `Ĝ3 (predicción)`   = round(ic_media[, "fit"], 3),
  `IC inf. (95%)`      = round(ic_media[, "lwr"], 3),
  `IC sup. (95%)`      = round(ic_media[, "upr"], 3),
  `IP inf. (95%)`      = round(ip_indiv[, "lwr"], 3),
  `IP sup. (95%)`      = round(ip_indiv[, "upr"], 3),
  check.names = FALSE
)

knitr::kable(
  tabla_pred,
  caption  = "Predicción puntual, intervalos de confianza para la media condicional e
              intervalos de predicción para observaciones individuales, evaluados en
              valores representativos de G2. Modelo G3 ~ G2, Matemáticas (MAT).",
  align    = c("c", "c", "c", "c", "c", "c"),
  booktabs = TRUE
) |>
  kableExtra::kable_styling(
    bootstrap_options = c("striped", "bordered", "condensed"),
    full_width = FALSE
  ) |>
  kableExtra::add_header_above(
    c(" " = 2, "IC media condicional" = 2, "IP obs. individual" = 2)
  ) |>
  kableExtra::row_spec(
    which(x0_vals$G2 == 12),
    bold = TRUE
  ) |>
  kableExtra::add_footnote(
    paste0("S_xx = ", Sxx, "; media de G2 = ", g2_bar,
           "; t_{0.025, ", n_mat - 2, "} = ",
           round(qt(0.975, n_mat - 2), 4), "."),
    notation = "symbol"
  )
```

```{r fig-regresion-mat, fig.cap="Modelo G3 ~ G2 en Matemáticas (MAT): recta de regresión ajustada (línea azul marino), banda del intervalo de confianza al 95% para la media condicional (gris medio) e intervalo de predicción al 95% para observaciones individuales (gris claro). La información del modelo se sitúa en la esquina superior izquierda para no superponerse con los datos.", fig.width=10, fig.height=6.5, echo=FALSE}
# ============================================================
# RECTA AJUSTADA + IC + IP — paleta sobria
# La anotación del modelo se ubica en una caja en la esquina
# superior izquierda, separada de los puntos y de la recta.
# ============================================================

g2_seq  <- data.frame(G2 = seq(min(mat$G2), max(mat$G2), length.out = 300))
ic_seq  <- predict(modelo_mat, newdata = g2_seq, interval = "confidence", level = 0.95)
ip_seq  <- predict(modelo_mat, newdata = g2_seq, interval = "prediction", level = 0.95)

df_bandas <- data.frame(
  G2     = g2_seq$G2,
  fit    = ic_seq[, "fit"],
  ic_lwr = ic_seq[, "lwr"],
  ic_upr = ic_seq[, "upr"],
  ip_lwr = ip_seq[, "lwr"],
  ip_upr = ip_seq[, "upr"]
)

# Posición de la anotación: esquina superior izquierda, con margen
x_ann <- min(mat$G2) + 0.3
y_ann <- 19.5

ggplot() +
  # Banda IP (más amplia — fondo gris claro)
  geom_ribbon(data = df_bandas,
              aes(x = G2, ymin = ip_lwr, ymax = ip_upr),
              fill = paleta$banda_ip, alpha = 0.55) +
  # Banda IC (más estrecha — gris medio)
  geom_ribbon(data = df_bandas,
              aes(x = G2, ymin = ic_lwr, ymax = ic_upr),
              fill = paleta$banda_ic, alpha = 0.55) +
  # Puntos observados
  geom_jitter(data = mat,
              aes(x = G2, y = G3),
              width = 0.15, height = 0.15,
              alpha = 0.40, size = 1.6,
              colour = paleta$punto) +
  # Recta de regresión
  geom_line(data = df_bandas,
            aes(x = G2, y = fit),
            colour = paleta$linea, linewidth = 1.1) +
  # Caja de anotación — esquina superior izquierda
  annotate("label", x = x_ann, y = y_ann,
           label = paste0("Ĝ3 = ", beta0_hat, " + ", beta1_hat, " · G2\n",
                          "R² = ", r2_mat, "   n = ", n_mat),
           hjust = 0, vjust = 1,
           size = 3.5, fontface = "bold",
           colour = paleta$linea,
           fill   = "white",
           label.size = 0.4,
           label.r = unit(0.1, "lines")) +
  scale_x_continuous(breaks = seq(0, 20, 2), limits = c(0, 20)) +
  scale_y_continuous(breaks = seq(0, 20, 2), limits = c(0, 20)) +
  labs(title = "Matemáticas (MAT): recta de regresión G3 ~ G2",
       subtitle = "Banda gris medio: IC 95% — Banda gris claro: IP 95%",
       x = "Calificación del segundo período (G2)",
       y = "Calificación final (G3)")
```

Para $G2 = 12$ (próximo a la media $\overline{G2} = `r g2_bar`$), la predicción es **`r round(predict(modelo_mat, newdata=data.frame(G2=12)),3)`** puntos. IC 95% media: $[`r round(predict(modelo_mat, newdata=data.frame(G2=12), interval="confidence")[,"lwr"],3)`, `r round(predict(modelo_mat, newdata=data.frame(G2=12), interval="confidence")[,"upr"],3)`]$ (amplitud `r round(predict(modelo_mat, newdata=data.frame(G2=12), interval="confidence")[,"upr"] - predict(modelo_mat, newdata=data.frame(G2=12), interval="confidence")[,"lwr"], 3)`); IP 95% individual: $[`r round(predict(modelo_mat, newdata=data.frame(G2=12), interval="prediction")[,"lwr"],3)`, `r round(predict(modelo_mat, newdata=data.frame(G2=12), interval="prediction")[,"upr"],3)`]$ (amplitud `r round(predict(modelo_mat, newdata=data.frame(G2=12), interval="prediction")[,"upr"] - predict(modelo_mat, newdata=data.frame(G2=12), interval="prediction")[,"lwr"], 3)`). La diferencia de amplitud entre IP e IC recoge la variabilidad individual no capturada por G2.

> *Nota sobre extrapolación y frontera admisible.* La tabla evalúa $G2 \in \{4, 6, \ldots, 20\}$, pero el rango muestral es $[5, 19]$: $G2 = 4$ y $G2 = 20$ son **extrapolaciones** y deben leerse con cautela. Adicionalmente, en $G2 = 20$ el IP al 95% excede la cota física $G3 \leq 20$, artefacto típico de la regresión lineal sobre variables acotadas (limitación retomada en la Sección \@ref(sec-discusion-resultados); regresión beta de Ferrari y Cribari-Neto, 2004, es una alternativa).

La Figura \@ref(fig:fig-regresion-mat) confirma el buen ajuste: puntos agrupados alrededor de la recta, banda de confianza estrecha y dispersión uniforme (las agrupaciones verticales reflejan el carácter discreto de las variables). Verificación de supuestos en la Sección \@ref(sec-diagnostico).
