# Datos


```{r datos_originales,include=FALSE}
datos_raw <- read_excel("data/data_actividad1.xlsx")
```


La base de datos contiene información detallada sobre el perfil demográfico y el comportamiento de consumo de una cartera de clientes, recopilada con el fin de analizar patrones de compra y la efectividad de campañas de marketing. En total, el conjunto de datos se compone de `r nrow(datos_raw)` clientes y `r ncol(datos_raw)` variables, donde cada entrada documenta variables clave relacionadas con el estatus socioeconómico, la composición familiar y los hábitos de gasto.

La información recolectada incluye el nivel de ingresos anuales (**Income**), la presencia de menores en el hogar (**Kidhome** y **Teenhome**), la antigüedad del cliente (**Customer_Days**) y su edad (**Age**). Asimismo, se detalla el comportamiento de compra mediante la frecuencia de uso de distintos canales: compras en tienda (**NumStorePurchases**), por catálogo (**NumCatalogPurchases**) y a través de la web (**NumWebPurchases**).

Además, se registra el gasto desglosado por categorías de productos como vinos, frutas, productos cárnicos, pescados, dulces y productos de lujo (identificados bajo el prefijo **Mnt**), así como la respuesta de los clientes a cinco campañas de marketing previas (**AcceptedCmp1-5**). La Tabla \@ref(tab:tab-descripcion) presenta la descripción y la clasificación de cada variable de acuerdo con su naturaleza.

```{r tabla-descripcion, eval=TRUE, echo=FALSE}
tabla_descriptiva <- data.frame(
  Variable = c(
    "Income", "Kidhome", "Teenhome", "Recency",
    "MntWines", "MntFruits", "MntMeatProducts", "MntFishProducts",
    "MntSweetProducts", "MntGoldProds",
    "NumDealsPurchases", "NumWebPurchases", "NumCatalogPurchases",
    "NumStorePurchases", "NumWebVisitsMonth",
    "AcceptedCmp1", "AcceptedCmp2", "AcceptedCmp3",
    "AcceptedCmp4", "AcceptedCmp5", "AcceptedCmpOverall",
    "Response", "Complain",
    "Age", "Customer_Days",
    "marital_Divorced", "marital_Married", "marital_Single",
    "marital_Together", "marital_Widow",
    "education_2n Cycle", "education_Basic", "education_Graduation",
    "education_Master", "education_PhD",
    "MntTotal", "MntRegularProds"
  ),
  Descripcion = c(
    "Ingreso anual del cliente",
    "Número de niños en el hogar",
    "Número de adolescentes en el hogar",
    "Días desde la última compra",
    "Monto gastado en vinos",
    "Monto gastado en frutas",
    "Monto gastado en productos cárnicos",
    "Monto gastado en productos de pescado",
    "Monto gastado en productos dulces",
    "Monto gastado en productos premium/gold",
    "Número de compras con descuento",
    "Número de compras vía web",
    "Número de compras por catálogo",
    "Número de compras en tienda física",
    "Número de visitas al sitio web en el último mes",
    "Aceptación de la campaña 1",
    "Aceptación de la campaña 2",
    "Aceptación de la campaña 3",
    "Aceptación de la campaña 4",
    "Aceptación de la campaña 5",
    "Aceptación de al menos una campaña previa",
    "Respuesta a la campaña piloto",
    "Registro de quejas del cliente",
    "Edad del cliente",
    "Antigüedad del cliente en días",
    "Estado civil: divorciado",
    "Estado civil: casado",
    "Estado civil: soltero",
    "Estado civil: convivencia",
    "Estado civil: viudo",
    "Nivel educativo: segundo ciclo",
    "Nivel educativo: básico",
    "Nivel educativo: universitario",
    "Nivel educativo: maestría",
    "Nivel educativo: doctorado",
    "Gasto total (no incluye MntGoldProds)",
    "Gasto total en productos regulares"
  ),
  Naturaleza = c(
    "Cuantitativa continua",
    "Cuantitativa discreta",
    "Cuantitativa discreta",
    "Cuantitativa discreta",
    "Cuantitativa continua",
    "Cuantitativa continua",
    "Cuantitativa continua",
    "Cuantitativa continua",
    "Cuantitativa continua",
    "Cuantitativa continua",
    "Cuantitativa discreta",
    "Cuantitativa discreta",
    "Cuantitativa discreta",
    "Cuantitativa discreta",
    "Cuantitativa discreta",
    "Cualitativa binaria",
    "Cualitativa binaria",
    "Cualitativa binaria",
    "Cualitativa binaria",
    "Cualitativa binaria",
    "Cualitativa discreta",
    "Cualitativa binaria",
    "Cualitativa binaria",
    "Cuantitativa discreta",
    "Cuantitativa discreta",
    "Cualitativa binaria",
    "Cualitativa binaria",
    "Cualitativa binaria",
    "Cualitativa binaria",
    "Cualitativa binaria",
    "Cualitativa binaria",
    "Cualitativa binaria",
    "Cualitativa binaria",
    "Cualitativa binaria",
    "Cualitativa binaria",
    "Cuantitativa continua",
    "Cuantitativa continua"
  ),
  stringsAsFactors = FALSE
)

# Mostrar la tabla con un caption y label
knitr::kable(
  tabla_descriptiva,
  caption = "Descripción y clasificación de variables de acuerdo con su naturaleza.",
   label = "tab-descripcion",
  col.names = c("Variable", "Descripción", "Naturaleza"),
  align = c("l", "l", "l"),
)
```
 